---
title: "Lección 0 — Configuración y lo básico de R que necesitas"
author: "Tu nombre"
date: "`r Sys.Date()`"
lang: es
output:
  html_document:
    toc: true
    toc_float: true
    number_sections: true
    theme: flatly
---

```{r setup, include=FALSE}
# Este bloque oculto define opciones para todo el documento.
# echo = TRUE significa "mostrar el código en el informe final".
knitr::opts_chunk$set(echo = TRUE, message = FALSE, warning = FALSE)
```

# Para qué sirve esta lección

Antes de construir modelos de aprendizaje automático (*machine learning*, ML)
necesitas tres cosas:

1. **Las herramientas instaladas** (R, RStudio y algunos *paquetes*
   complementarios).
2. **Saber cómo funciona un archivo R Markdown**, porque cada lección es uno.
3. **Unas 10 ideas de R** que verás en todas las lecciones. **No** necesitas
   convertirte en programador. Necesitas poder *leer* código y modificarlo.

Tiempo necesario: 1–2 horas.

# Instalar el software (solo una vez)

| Paso | Qué | Dónde |
|------|-----|-------|
| 1 | **R**, el lenguaje que hace los cálculos (probado con R 4.6.1) | <https://cran.r-project.org> |
| 2 | **RStudio Desktop**, el programa en el que escribes | <https://posit.co/download/rstudio-desktop/> |
| 3 | **Paquetes**, complementos gratuitos que contienen los métodos de ML | Sección 4 más abajo |

> **Consejo:** instala primero R y después RStudio. RStudio encuentra R
> automáticamente.

# Un recorrido por RStudio

Al abrir RStudio verás cuatro paneles:

| Panel | Posición habitual | Para qué sirve |
|-------|-------------------|----------------|
| **Source / editor** | arriba a la izquierda | Donde está abierto este archivo `.Rmd`. Aquí escribes y editas. |
| **Console** (consola) | abajo a la izquierda | Donde se ejecuta realmente el código. Aquí aparecen resultados y errores. |
| **Environment** (entorno) | arriba a la derecha | Lista los objetos (datos, modelos) que hay en memoria. |
| **Files / Plots / Help** | abajo a la derecha | Tus carpetas, tus gráficos y las páginas de ayuda. |

> RStudio está en inglés, así que los nombres de botones y menús aparecen en
> inglés en esta guía.

## Abre el curso como *Project* (proyecto)

Haz doble clic en **`curso_ML_en_R.Rproj`**, en esta carpeta. Así RStudio se
abre *dentro* de la carpeta del curso y las rutas como
`data/heart_clean.rds` siempre funcionan. **Abre siempre el curso de esta
manera.**

## Cómo funciona un archivo R Markdown (`.Rmd`)

Un archivo `.Rmd` combina tres cosas:

1. **El encabezado** (la parte entre las líneas `---` del principio): título,
   autor y formato de salida.
2. **Texto normal**, como este párrafo. Aquí escribes la intención del
   proyecto, los métodos y la interpretación, como en un artículo.
3. **Bloques de código** (*chunks*), los recuadros grises que empiezan con
   ```` ```{r} ````. Solo estos se ejecutan como código R.

Atajos de teclado que usarás constantemente:

| Acción | Atajo en Windows | Botón |
|--------|------------------|-------|
| Ejecutar la línea actual o la selección | `Ctrl + Enter` | "Run" |
| Ejecutar todo el bloque | `Ctrl + Shift + Enter` | ▶ verde del bloque |
| Ejecutar todos los bloques anteriores | `Ctrl + Alt + P` | ▼ gris del bloque |
| **Knit** (generar el informe HTML completo) | `Ctrl + Shift + K` | "Knit" (ovillo de lana) |
| Insertar un bloque nuevo | `Ctrl + Alt + I` | botón "+C" |

> **Cómo aprender con estos archivos:** ejecuta los bloques **de uno en uno**
> con el ▶ verde, lee el resultado y solo entonces sigue. Al terminar, pulsa
> **Knit** para obtener un informe HTML limpio con todo.

# Instalar los paquetes (solo una vez)

Un *paquete* es un conjunto de funciones escritas por otras personas. Un
paquete se instala **una vez** con `install.packages()` y se *carga* **en cada
sesión** con `library()`. Es como instalar una aplicación en el teléfono una
vez y abrirla cada vez que la necesitas.

El bloque siguiente tiene `eval=FALSE`, así que **no** se ejecuta al hacer
Knit. Ejecútalo **a mano una vez**: pon el cursor dentro del bloque y pulsa
`Ctrl + Shift + Enter`. Puede tardar 5–10 minutos.

```{r install-packages, eval=FALSE}
# c() significa "combinar". Crea una lista de nombres de paquetes (el texto va entre comillas).
packages_needed <- c(
  "tidyverse",   # manejo de datos (dplyr) y gráficos (ggplot2)
  "tidymodels",  # un conjunto coherente de herramientas de ML: dividir, preprocesar, ajustar, evaluar
  "gtsummary",   # "Tabla 1" y tablas de regresión listas para publicar
  "broom.helpers", # lo necesita gtsummary para las tablas de regresión
  "skimr",       # resumen rápido de todas las variables de un conjunto de datos
  "glmnet",      # regresión logística penalizada (LASSO / ridge)
  "ranger",      # random forests rápidos
  "xgboost",     # gradient boosting con XGBoost
  "lightgbm",    # gradient boosting con LightGBM
  "bonsai"       # conecta LightGBM con tidymodels
)

# Quedarse solo con los paquetes que aún no están instalados.
# installed.packages() lista lo que tienes; rownames() extrae los nombres.
# setdiff(A, B) da los elementos de A que no están en B.
missing_packages <- setdiff(packages_needed, rownames(installed.packages()))

# Instalar lo que falte. Si no falta nada, no hace nada.
install.packages(missing_packages)
```

Comprueba que todo se carga. Si una línea da un error como
`there is no package called 'xxx'` ("no hay ningún paquete llamado 'xxx'"),
ejecuta `install.packages("xxx")` en la consola.

```{r load-check}
library(tidyverse)   # carga ggplot2, dplyr, readr, tidyr y otros
library(tidymodels)  # carga rsample, recipes, parsnip, tune, yardstick y otros
library(bonsai)      # hace que LightGBM esté disponible dentro de tidymodels

# R.version.string es un texto incorporado con tu versión de R.
R.version.string
```

# Las ideas de R que necesitas (y nada más)

> En este curso los **nombres de variables y funciones están en inglés**,
> igual que en la versión original. Así el código es idéntico en los dos
> idiomas y coincide con la documentación de R, que está en inglés. Las
> explicaciones y los comentarios sí están en español.

## Objetos y la flecha de asignación `<-`

`<-` significa "guarda el resultado de la derecha con el nombre de la
izquierda". Ese nombre aparece entonces en el panel **Environment**.

```{r objects}
age <- 63            # guarda el número 63 con el nombre "age" (edad)
age                  # escribir solo un nombre muestra su valor
age_in_months <- age * 12   # hace cálculos con él y guarda el resultado
age_in_months
```

## Vectores: muchos valores en un solo objeto

```{r vectors}
# c() combina valores en un "vector" (una columna de valores del mismo tipo)
cholesterol <- c(233, 286, 229, 250, 204)

mean(cholesterol)    # mean() es una función: el nombre y, entre paréntesis, la entrada
length(cholesterol)  # cuántos valores hay
cholesterol > 240    # compara cada valor; da TRUE o FALSE para cada uno
```

## Funciones y sus *argumentos*

Una función se escribe `nombre(argumento1 = valor, argumento2 = valor)`. Para
leer la página de ayuda de cualquier función, escribe `?` y el nombre en la
consola, por ejemplo `?mean`.

```{r functions}
# round() recibe un número y cuántos decimales conservar.
round(3.14159, digits = 2)

# Si das los argumentos en el orden documentado, puedes omitir sus nombres:
round(3.14159, 2)
```

## Data frames (tibbles): tu conjunto de datos

Un **data frame** es una tabla: las filas son pacientes (observaciones) y las
columnas son variables. La versión de tidyverse se llama **tibble**.

```{r dataframes}
# tibble() crea una tabla pequeña. Cada argumento se convierte en una columna.
patients <- tibble(
  id      = 1:4,                          # 1:4 significa 1, 2, 3, 4
  age     = c(63, 67, 37, 41),
  sex     = c("Male", "Male", "Male", "Female"),
  disease = c("No", "Yes", "No", "No")
)

patients            # muestra la tabla
nrow(patients)      # número de filas
patients$age        # el signo $ extrae una columna
```

## Factores: variables categóricas

Un **factor** es la forma en que R guarda una variable categórica (por
ejemplo, sexo, o enfermedad sí/no). Las funciones de ML necesitan que los
desenlaces categóricos estén guardados como factores.

```{r factors}
patients$disease <- factor(patients$disease, levels = c("Yes", "No"))
levels(patients$disease)  # las categorías, en el orden fijado
```

> **Recuerda para más adelante:** en **tidymodels**, el **primer nivel** del
> factor del desenlace se trata como el "evento" (lo que intentamos predecir).
> Por eso ponemos `"Yes"` (sí) primero.

## El pipe `|>`: "y después..."

El *pipe* (tubería) pasa el resultado de su izquierda a la función de su
derecha. Léelo en voz alta como **"y después"**.

```{r pipe}
patients |>                      # toma la tabla de pacientes, Y DESPUÉS
  filter(age > 40) |>            # conserva solo las filas con edad mayor de 40, Y DESPUÉS
  select(id, age, disease)       # conserva solo estas tres columnas
```

Los principales **verbos de dplyr** (todos se usan en las lecciones):

| Verbo | Qué hace |
|-------|----------|
| `filter()` | conserva las filas que cumplen una condición |
| `select()` | conserva (o elimina) columnas |
| `mutate()` | crea o modifica una columna |
| `summarise()` | resume muchas filas en una (media, recuento...) |
| `group_by()` | hace el paso siguiente por separado para cada grupo |
| `count()` | cuenta filas por categoría |

## Gráficos con ggplot2

`ggplot()` construye un gráfico por capas unidas con `+` (no con `|>`).

```{r ggplot-demo, fig.height=3, fig.width=5}
ggplot(patients, aes(x = disease, y = age)) +  # los datos y qué columnas van en cada eje
  geom_point(size = 3) +                        # dibuja puntos
  labs(title = "Edad según la enfermedad")      # añade un título
```

## Reproducibilidad: `set.seed()`

El ML usa el azar (divisiones aleatorias de los datos, árboles aleatorios).
`set.seed(número)` hace que los resultados "aleatorios" sean **los mismos
cada vez que ejecutas el código**, algo imprescindible en la investigación
reproducible.

```{r seed}
set.seed(123)
sample(1:10, 3)   # elige 3 números al azar entre 1 y 10
set.seed(123)
sample(1:10, 3)   # misma semilla, así que exactamente los mismos 3 números
```

# Cuando aparece un error

1. **Lee la última línea del texto rojo.** Normalmente dice qué está mal.
2. Causas frecuentes: un error al escribir un nombre, falta un paréntesis o
   una coma, un paquete sin cargar (ejecuta el bloque con `library()`), o
   bloques ejecutados en desorden.
3. Pulsa **Session → Restart R** y después usa el ▼ gris ("ejecutar todos los
   bloques anteriores").
4. Copia el error en un buscador o pregunta a un asistente de IA. Incluye el
   código que lo produjo.

# Comprueba lo que has entendido

1. ¿Qué diferencia hay entre `install.packages()` y `library()`?
2. ¿Qué hace `<-`?
3. En `patients |> filter(age > 40)`, ¿qué significa `|>`?
4. ¿Por qué hay que usar `set.seed()` en la investigación con ML?

# Siguiente

Abre **`01_importar_y_explorar_datos.Rmd`**.
