---
title: "Lección 2 — Regresión logística (clásica y al estilo machine learning)"
author: "Tu nombre"
date: "`r Sys.Date()`"
lang: es
output:
  html_document:
    toc: true
    toc_float: true
    number_sections: true
    theme: flatly
---

```{r setup, include=FALSE}
knitr::opts_chunk$set(echo = TRUE, message = FALSE, warning = FALSE)
```

# El concepto

## ¿Qué problema resuelve?

La **regresión logística** predice la **probabilidad** de un desenlace sí/no
(aquí: enfermedad arterial coronaria, EAC) a partir de varios predictores. Es
el método estándar en investigación clínica y la **referencia que todo modelo
de ML debe superar**.

## Cómo funciona

1. Suma los predictores, cada uno multiplicado por un peso (un
   *coeficiente*).
2. El total (la *puntuación*) puede ser cualquier número, así que se
   comprime entre 0 y 1 con una curva en forma de S (la función *logística* o
   *sigmoide*). El resultado es una probabilidad.
3. Los pesos se eligen para que las probabilidades predichas se ajusten lo
   mejor posible a los desenlaces observados (*máxima verosimilitud*).

## La misma idea en ecuaciones

**Paso 1: la puntuación** (una suma ponderada de los predictores). $\beta_0$
es el intercepto, y $\beta_1, \beta_2, \dots$ son los coeficientes que el
modelo aprende de los datos:

$$
\text{puntuación} = \beta_0 + \beta_1 \times \text{edad} + \beta_2 \times \text{hombre} + \dots + \beta_k \times x_k
$$

**Paso 2: de la puntuación a la probabilidad.** La función logística
convierte cualquier puntuación en una probabilidad $p$ entre 0 y 1:

$$
p = P(\text{EAC} = \text{sí}) = \frac{1}{1 + e^{-\text{puntuación}}}
$$

**El mismo modelo escrito al revés.** La puntuación es el *logaritmo de las
odds* (log-odds) del desenlace. Por eso cada coeficiente es "el cambio en el
log-odds por cada unidad del predictor":

$$
\log\left(\frac{p}{1 - p}\right) = \beta_0 + \beta_1 \times \text{edad} + \beta_2 \times \text{hombre} + \dots
$$

**Odds ratio (OR).** Al exponenciar un coeficiente se obtiene su odds ratio:

$$
\text{OR}_j = e^{\beta_j}
$$

Un OR de 2 para "hombre" significa que los hombres tienen el doble de *odds*
de EAC que las mujeres, **manteniendo constantes las demás variables**.

Así es la curva en forma de S del Paso 2. Una puntuación de 0 da una
probabilidad de 0,5; las puntuaciones positivas grandes se acercan a 1 y las
negativas grandes se acercan a 0:

```{r sigmoid-curve, fig.height=3.5, fig.width=6}
# curve() dibuja una función matemática. x es la puntuación; la fórmula es la función logística.
curve(1 / (1 + exp(-x)), from = -6, to = 6,
      xlab = "Puntuación (log-odds)", ylab = "Probabilidad de EAC",
      lwd = 2, col = "steelblue")
abline(h = 0.5, lty = 2, col = "grey50")   # línea discontinua en la probabilidad 0,5
abline(v = 0,   lty = 2, col = "grey50")   # línea discontinua en la puntuación 0
```

## Dos preguntas distintas: *explicar* frente a *predecir*

| | **Explicativa (estadística clásica)** | **Predictiva (machine learning)** |
|---|---|---|
| Pregunta | *¿Qué factores se asocian con la EAC y con qué fuerza?* | *¿Con qué precisión podemos predecir la EAC en pacientes **nuevos**?* |
| Resultado principal | Odds ratios, IC 95%, valores p | AUC, calibración, sensibilidad... en datos no vistos |
| Uso de los datos | Normalmente todos los datos | División entrenamiento/prueba + validación cruzada |

Los investigadores suelen confundirlas. Esta lección muestra ambas para que
veas la diferencia.

# Cargar los paquetes y los datos

```{r packages}
library(tidyverse)
library(tidymodels)
library(gtsummary)

tidymodels_prefer()   # si dos paquetes tienen una función con el mismo nombre, usa la de tidymodels
theme_gtsummary_language("es")   # las tablas de gtsummary, en español

heart       <- readRDS("data/heart_clean.rds")   # datos limpios creados en la Lección 1
heart_split <- readRDS("data/heart_split.rds")   # la misma división entrenamiento/prueba de la Lección 1
heart_train <- training(heart_split)
heart_test  <- testing(heart_split)

dir.create("results", showWarnings = FALSE)       # carpeta para guardar resultados para la Lección 6
```

> Si aparece `cannot open file 'data/heart_clean.rds'` ("no se puede abrir el
> archivo"), aún no has ejecutado la Lección 1, o no abriste el curso con el
> archivo `.Rproj`.

# Parte A: regresión logística clásica (explicativa)

`glm()` significa *modelo lineal generalizado*. `family = binomial` le
indica que haga una regresión logística.

`glm()` modela la probabilidad del **segundo** nivel del factor. Nuestro
desenlace tiene `"Yes"` primero, así que para evitar confusiones creamos una
versión 0/1 en la que 1 = EAC.

```{r glm-fit}
heart_glm_data <- heart |>
  mutate(disease_01 = if_else(disease == "Yes", 1, 0)) |>  # 1 = EAC, 0 = sin EAC
  select(-disease)                                          # elimina la versión factor

glm_fit <- glm(
  disease_01 ~ .,           # fórmula: desenlace ~ predictores. El punto significa "todas las demás columnas"
  data = heart_glm_data,
  family = binomial         # regresión logística
)

# glm() elimina sin avisar a los 6 pacientes con algún valor faltante (un "análisis de casos completos").
nobs(glm_fit)   # número de pacientes realmente usados
```

Estos son los valores $\beta$ ajustados: los números que completan la
ecuación de la sección 1.3. Un $\beta$ positivo aumenta la puntuación (y la
probabilidad de EAC); un $\beta$ negativo la disminuye.

```{r glm-coefficients}
round(coef(glm_fit), 3)   # coef() extrae los coeficientes; round() deja 3 decimales
```

## Tabla de odds ratios (lista para publicar)

```{r glm-table}
tbl_regression(
  glm_fit,
  exponentiate = TRUE   # muestra odds ratios (exp de los coeficientes) en lugar de log-odds
) |>
  bold_p() |>           # pone en negrita los valores p menores de 0,05
  bold_labels()
```

**Cómo leer una fila:** para `sex = Male`, un OR mayor que 1 con un IC 95%
que no incluye el 1 significa que los hombres tenían mayores odds de EAC que
las mujeres **tras ajustar por todas las demás variables del modelo**.

> **Precaución:** son *asociaciones*, no causas. Además, con 297 pacientes,
> 139 eventos y 17 coeficientes, el modelo está cerca del límite de lo que
> los datos permiten. Una regla práctica habitual pide al menos 10–20 eventos
> por coeficiente, pero es una regla tosca. Para métodos adecuados de tamaño
> muestral, consulta Riley RD, Ensor J, Snell KIE, et al. Calculating the
> sample size required for developing a clinical prediction model. *BMJ*.
> 2020;368:m441. <https://doi.org/10.1136/bmj.m441>. El paquete de R
> `pmsampsize` implementa su método.

# Parte B: la regresión logística como modelo *predictivo* (tidymodels)

Ahora la pregunta es: **¿qué tan bien predice en pacientes nuevos?** Usamos
el marco **tidymodels**. Reutilizarás exactamente los mismos 5 pasos para
random forest, XGBoost y LightGBM:

1. **Receta** (*recipe*): cómo preparar los predictores.
2. **Especificación del modelo**: qué algoritmo.
3. **Flujo de trabajo** (*workflow*): receta + modelo unidos.
4. **Remuestreo (validación cruzada)**: estimar el rendimiento usando solo
   los datos de entrenamiento.
5. **Ajuste final**: entrenar con todos los datos de entrenamiento y evaluar
   **una vez** con el conjunto de prueba.

## Paso 1: la receta (preprocesamiento)

Una receta enumera pasos de preparación. Lo esencial: cada paso **aprende
solo de los datos de entrenamiento** (por ejemplo, la mediana usada para
rellenar valores faltantes) y después *aplica* lo mismo a datos nuevos.
Preprocesar todo el conjunto antes de dividirlo filtra información del
conjunto de prueba hacia el entrenamiento. Eso se llama **fuga de datos**
(*data leakage*) y hace que los resultados parezcan demasiado buenos.

```{r recipe}
heart_recipe <- recipe(disease ~ ., data = heart_train) |>   # desenlace ~ todos los predictores
  step_impute_median(all_numeric_predictors()) |>  # rellena números faltantes con la mediana de entrenamiento
  step_impute_mode(all_nominal_predictors()) |>    # rellena categorías faltantes con la más frecuente
  step_dummy(all_nominal_predictors()) |>          # convierte categorías en columnas 0/1 ("variables dummy")
  step_zv(all_predictors()) |>                     # elimina columnas sin varianza (todas con el mismo valor)
  step_normalize(all_numeric_predictors())         # reescala los números a media 0 y DE 1 (necesario para LASSO)

heart_recipe
```

¿Quieres ver qué produce la receta? `prep()` aprende los pasos con los datos
de entrenamiento y `bake()` los aplica:

```{r recipe-peek}
heart_recipe |>
  prep() |>                 # aprende medianas, modas, medias y DE con los datos de entrenamiento
  bake(new_data = NULL) |>  # los aplica a los propios datos de entrenamiento (NULL = los datos de los que aprendió)
  head()                    # primeras 6 filas: fíjate en las nuevas columnas dummy, como sex_Male
```

## Paso 2: la especificación del modelo

```{r model-spec}
logistic_spec <- logistic_reg() |>   # el tipo de modelo
  set_engine("glm") |>               # qué función de R hace el cálculo (glm)
  set_mode("classification")         # predecimos una categoría, no un número

logistic_spec
```

## Paso 3: el flujo de trabajo

```{r workflow}
logistic_wf <- workflow() |>
  add_recipe(heart_recipe) |>    # el preprocesamiento
  add_model(logistic_spec)       # el modelo

logistic_wf
```

## Paso 4: validación cruzada (VC)

### Concepto

Usar el conjunto de prueba para comparar o ajustar modelos lo "gastaría". En
su lugar, la **validación cruzada de 10 particiones** divide los datos *de
entrenamiento* en 10 partes (*folds*). El modelo se entrena con 9 partes y se
evalúa con la restante. Esto se repite 10 veces, de modo que cada parte se
usa una vez para evaluar. El **promedio** de los 10 resultados estima el
rendimiento con datos nuevos.

```
Parte:      1     2     3     4     5     6     7     8     9     10
Ronda 1:  [PRUEBA][entren...................................]
Ronda 2:  [entr.][PRUEBA][entren............................]
...
Ronda 10: [entren...................................][PRUEBA]
```

### ¿Qué medidas de rendimiento?

| Métrica | Significado | Buen valor |
|---------|-------------|------------|
| **ROC AUC** (estadístico C) | Discriminación: probabilidad de que el modelo dé a un paciente con EAC al azar una probabilidad mayor que a un paciente sin EAC al azar | 0,5 = lanzar una moneda, 1 = perfecto |
| **Puntuación de Brier** | Error cuadrático medio de las probabilidades predichas (precisión *y* calibración) | 0 = perfecto. Cuanto más bajo, mejor |
| **Exactitud** (*accuracy*) | % clasificado correctamente con un umbral de 0,5 | Engaña si el desenlace es raro |
| **Sensibilidad** | % de pacientes con EAC detectados correctamente | Cuanto más alta, mejor |
| **Especificidad** | % de pacientes sin EAC descartados correctamente | Cuanto más alta, mejor |

```{r cv}
set.seed(2024)   # la misma semilla en todas las lecciones: todos los modelos se evalúan con las mismas particiones
heart_folds <- vfold_cv(heart_train, v = 10, strata = disease)

# El conjunto de métricas que calcularemos. Lo reutilizamos en todas las lecciones.
heart_metrics <- metric_set(roc_auc, brier_class, accuracy, sensitivity, specificity)

logistic_cv <- fit_resamples(
  logistic_wf,                                  # qué ajustar
  resamples = heart_folds,                      # dónde ajustarlo (las 10 particiones)
  metrics   = heart_metrics,                    # qué medir
  control   = control_resamples(save_pred = TRUE)  # guarda las predicciones (para graficar después)
)

collect_metrics(logistic_cv)   # mean = promedio de las 10 particiones; std_err = su incertidumbre
```

## Paso 5: ajuste final y la evaluación única con el conjunto de prueba

`last_fit()` entrena el flujo de trabajo con **todos** los datos de
entrenamiento y lo evalúa con el **conjunto de prueba**. Este es el número
que reportas como "rendimiento en datos reservados".

```{r last-fit}
logistic_final <- last_fit(
  logistic_wf,
  split   = heart_split,    # la división original: sabe qué pacientes son de entrenamiento y de prueba
  metrics = heart_metrics
)

collect_metrics(logistic_final)   # rendimiento en los 76 pacientes de prueba
```

### Predicciones para cada paciente de prueba

```{r predictions}
logistic_preds <- collect_predictions(logistic_final)

logistic_preds |>
  select(disease, .pred_Yes, .pred_class) |>  # verdad, probabilidad predicha, clase predicha
  head(10)
```

`.pred_Yes` es la probabilidad predicha de EAC. `.pred_class` es "Yes"
cuando esa probabilidad es 0,5 o mayor.

### Matriz de confusión

```{r confusion, fig.height=3, fig.width=4}
logistic_preds |>
  conf_mat(truth = disease, estimate = .pred_class) |>  # tabla cruzada de la verdad frente a la predicción
  autoplot(type = "heatmap")
```

### Curva ROC

La curva ROC muestra la sensibilidad frente a (1 − especificidad) para
**todos** los umbrales posibles. Cuanto más se acerque a la esquina superior
izquierda, mejor.

```{r roc, fig.height=4, fig.width=4}
logistic_preds |>
  roc_curve(truth = disease, .pred_Yes) |>   # calcula sensibilidad/especificidad para todos los umbrales
  autoplot()
```

### El umbral es una decisión clínica

0,5 no es sagrado. En una prueba de cribado quizá quieras **mayor
sensibilidad**, aceptando más falsos positivos. Mira qué ocurre con un umbral
de 0,3:

```{r threshold}
logistic_preds |>
  mutate(
    # nueva clase predicha: "Yes" si la probabilidad es >= 0,3
    pred_class_30 = factor(if_else(.pred_Yes >= 0.3, "Yes", "No"), levels = c("Yes", "No"))
  ) |>
  summarise(
    sens_at_0.5 = sensitivity_vec(disease, .pred_class),
    spec_at_0.5 = specificity_vec(disease, .pred_class),
    sens_at_0.3 = sensitivity_vec(disease, pred_class_30),
    spec_at_0.3 = specificity_vec(disease, pred_class_30)
  )
```

# Parte C: regresión logística penalizada (LASSO) y tu primer *ajuste de hiperparámetros*

**LASSO** es una regresión logística con una **penalización** que encoge los
coeficientes débiles hacia cero, y algunos *exactamente* a cero. Ventajas:

* Reduce el **sobreajuste** cuando hay muchos predictores en relación con
  los eventos.
* Hace **selección de variables** automáticamente.

La fuerza de la penalización (`penalty`, también llamada lambda) es un
**hiperparámetro**: un ajuste que eliges **tú**, no algo que se aprenda
directamente de los datos. Encontramos un buen valor **ajustándolo** (*tuning*):
probamos muchos valores y nos quedamos con el de mejor AUC en validación
cruzada.

```{r lasso-spec}
lasso_spec <- logistic_reg(
  penalty = tune(),   # tune() = "encuentra el mejor valor con validación cruzada"
  mixture = 1         # 1 = LASSO, 0 = ridge, entre 0 y 1 = elastic net
) |>
  set_engine("glmnet")

lasso_wf <- workflow() |>
  add_recipe(heart_recipe) |>   # la misma receta (normalizar importa aquí: la penalización depende de la escala)
  add_model(lasso_spec)

# 30 valores de penalización desde 10^-4 (casi sin penalización) hasta 10^0 = 1 (penalización muy fuerte)
lasso_grid <- grid_regular(penalty(range = c(-4, 0)), levels = 30)

lasso_tune <- tune_grid(
  lasso_wf,
  resamples = heart_folds,   # las mismas particiones que antes
  grid      = lasso_grid,    # los valores candidatos que se prueban
  metrics   = heart_metrics
)
```

```{r lasso-plot, fig.height=4, fig.width=8}
autoplot(lasso_tune)   # rendimiento (y) para cada valor de penalización (x)
```

Muy poca penalización sobreajusta. Demasiada penalización elimina
predictores útiles y el rendimiento cae.

```{r lasso-best}
show_best(lasso_tune, metric = "roc_auc", n = 5)    # los 5 mejores valores de penalización

best_penalty <- select_best(lasso_tune, metric = "roc_auc")  # el mejor de todos
best_penalty
```

> Muchos valores de penalización dan casi el mismo AUC. Si prefieres un
> modelo **más simple**, con menos variables, usa
> `select_by_one_std_err(lasso_tune, desc(penalty), metric = "roc_auc")`.
> Elige la penalización más fuerte cuyo AUC esté a menos de un error estándar
> del mejor (la "regla de 1 EE").

## Modelo LASSO final

```{r lasso-final}
lasso_final_wf <- finalize_workflow(lasso_wf, best_penalty)  # pone el mejor valor en el flujo de trabajo

lasso_final <- last_fit(lasso_final_wf, split = heart_split, metrics = heart_metrics)

collect_metrics(lasso_final)
```

## ¿Qué variables conservó LASSO?

Nota: glmnet modela la probabilidad del **segundo** nivel del desenlace
("No"), así que sus coeficientes apuntan en sentido contrario. Cambiamos el
signo para que **positivo signifique mayor riesgo de EAC**.

```{r lasso-coefs, fig.height=5, fig.width=7}
lasso_coefs <- lasso_final |>
  extract_fit_parsnip() |>                # saca el modelo ajustado de los resultados
  tidy() |>                               # convierte los coeficientes en una tabla
  filter(term != "(Intercept)") |>        # elimina el intercepto
  mutate(effect_on_CAD = -estimate)       # cambia el signo: positivo = mayor riesgo de EAC

lasso_coefs |> arrange(desc(abs(effect_on_CAD)))   # los efectos mayores primero

ggplot(lasso_coefs, aes(x = effect_on_CAD, y = reorder(term, effect_on_CAD))) +
  geom_col() +
  labs(x = "Coeficiente estandarizado (positivo = mayor riesgo de EAC)", y = NULL,
       title = "Coeficientes LASSO (cero = variable eliminada)") +
  theme_minimal()
```

# Guardar los resultados para la comparación de modelos (Lección 6)

```{r save}
# Predicciones en el conjunto de prueba, etiquetadas con el nombre del modelo
bind_rows(
  collect_predictions(logistic_final) |> mutate(model = "Logistic regression"),
  collect_predictions(lasso_final)    |> mutate(model = "LASSO logistic")
) |>
  select(model, .row, disease, .pred_Yes, .pred_class) |>  # .row = identificador del paciente
  saveRDS("results/pred_logistic.rds")

# Resultados de la validación cruzada (solo para la mejor penalización de LASSO)
bind_rows(
  collect_metrics(logistic_cv) |> mutate(model = "Logistic regression"),
  collect_metrics(lasso_tune) |>
    filter(.config == best_penalty$.config) |>   # conserva solo la penalización elegida
    mutate(model = "LASSO logistic")
) |>
  select(model, .metric, mean, std_err) |>
  saveRDS("results/cv_logistic.rds")
```

# Ideas clave

* Los modelos **explicativos** dan odds ratios. Los **predictivos** se juzgan
  con **datos no vistos**.
* El patrón de 5 pasos de tidymodels (**receta → modelo → flujo de trabajo →
  VC → ajuste final**) es el mismo para todos los algoritmos.
* Haz todo el preprocesamiento **dentro de la receta** para evitar la fuga de
  datos.
* Los **hiperparámetros** (como la penalización de LASSO) se ajustan con
  **validación cruzada**, nunca con el conjunto de prueba.

# Comprueba lo que has entendido

1. ¿Qué diferencia hay entre la tabla de OR de la Parte A y el AUC de la
   Parte B?
2. ¿Por qué el conjunto de prueba se usa una sola vez?
3. ¿Qué hace la penalización de LASSO con un predictor débil?

# Pruébalo tú

1. Cambia `mixture = 1` por `mixture = 0.5` (elastic net) y vuelve a ejecutar
   la Parte C. ¿Se conservan más variables?
2. Prueba un umbral de 0,7 en el bloque del umbral. ¿Qué pasa con la
   sensibilidad y la especificidad?

# Referencias y lecturas recomendadas

**Los métodos de esta lección**

* Riley RD, Ensor J, Snell KIE, et al. Calculating the sample size required
  for developing a clinical prediction model. *BMJ*. 2020;368:m441.
  <https://doi.org/10.1136/bmj.m441>
* Steyerberg EW, Vergouwe Y. Towards better clinical prediction models: seven
  steps for development and an ABCD for validation. *Eur Heart J*.
  2014;35(29):1925–31. <https://doi.org/10.1093/eurheartj/ehu207>. Trata la
  codificación de predictores, los valores faltantes y la validación interna.
* Kapoor S, Narayanan A. Leakage and the reproducibility crisis in
  machine-learning-based science. *Patterns*. 2023;4(9):100804.
  <https://doi.org/10.1016/j.patter.2023.100804>. Explica por qué el
  preprocesamiento debe aprenderse solo con los datos de entrenamiento, que
  es justo lo que hace la receta.
* Hastie T, Tibshirani R, Friedman J. *The Elements of Statistical Learning*,
  2.ª ed. Springer; 2009. Sección 7.10.2, "The wrong and right way to do
  cross-validation" (la forma incorrecta y la correcta de hacer validación
  cruzada). PDF gratuito: <https://hastie.su.domains/ElemStatLearn/>
* Christodoulou E, Ma J, Collins GS, et al. A systematic review shows no
  performance benefit of machine learning over logistic regression for
  clinical prediction models. *J Clin Epidemiol*. 2019;110:12–22.
  <https://doi.org/10.1016/j.jclinepi.2019.02.004>
* Collins GS, Moons KGM, Dhiman P, et al. TRIPOD+AI statement. *BMJ*.
  2024;385:e078378. <https://doi.org/10.1136/bmj-2023-078378>

**Estudios clínicos publicados que usaron el mismo flujo de tidymodels**

Según sus resúmenes, estos estudios construyeron sus modelos con tidymodels:
división de los datos, remuestreo, preprocesamiento y ajuste de
hiperparámetros, como en este curso. Lee sus secciones de métodos para ver
cómo reportaron cada paso.

* Lu C, He Y, Chen CR, et al. Development and validation of machine learning
  models for distant metastasis of primary hepatic carcinoma: a
  population-based study. *Discov Oncol*. 2025;16:1120.
  <https://doi.org/10.1007/s12672-025-02894-5>. Ocho modelos en tidymodels,
  con ROC/AUC, calibración, análisis de curvas de decisión y SHAP.
* Lehan E, Briand P, O'Brien E, et al. Synergistic patient factors are
  driving recent increased pediatric urgent care demand. *PLOS Digit
  Health*. 2024;3(8):e0000572. <https://doi.org/10.1371/journal.pdig.0000572>.
  tidymodels con validación cruzada de 5 particiones y predictores
  estandarizados.
* Estrella T, Capdevila L, Alfonso C, Losilla JM. Machine learning for the
  analysis of healthy lifestyle data: scoping review and guidelines. *JMIR
  Hum Factors*. 2026;13:e78648. <https://doi.org/10.2196/78648>. Ofrece guías
  de reporte y recomienda tidymodels para flujos de trabajo replicables.

# Siguiente

Abre **`03_arboles_y_random_forest.Rmd`**.
