---
title: "Lección 3 — Árboles de decisión y random forests"
author: "Tu nombre"
date: "`r Sys.Date()`"
lang: es
output:
  html_document:
    toc: true
    toc_float: true
    number_sections: true
    theme: flatly
---

```{r setup, include=FALSE}
knitr::opts_chunk$set(echo = TRUE, message = FALSE, warning = FALSE)
```

# El concepto

## Paso 1: un solo árbol de decisión

Un **árbol de decisión** hace una serie de preguntas de sí/no, como un
algoritmo clínico:

```
¿El dolor torácico es asintomático?
├── sí → ¿thal es un defecto reversible? → sí → riesgo alto
└── no → ¿Hay 0 vasos enfermos en la fluoroscopia? → sí → riesgo bajo
```

La computadora elige cada pregunta (variable + punto de corte) para separar
lo mejor posible la EAC de la ausencia de EAC.

* **Lo bueno:** fácil de entender, capta interacciones y efectos no
  lineales, no hace falta reescalar las variables.
* **Lo malo:** es **inestable**. Si cambias unos pocos pacientes, obtienes un
  árbol muy distinto. Un árbol profundo **sobreajusta** (memoriza los datos
  de entrenamiento).

## Paso 2: un random forest = muchos árboles distintos que votan

Un **random forest** o bosque aleatorio (Breiman, 2001) hace crecer cientos de
árboles, cada uno algo diferente, y **promedia sus votos**:

1. **Bootstrap (bagging):** cada árbol se entrena con una remuestra aleatoria
   de los pacientes (extraída *con reemplazo*).
2. **Subconjunto aleatorio de variables:** en cada división, un árbol solo
   puede elegir entre un subconjunto aleatorio de `mtry` variables. Así los
   árboles no se parecen todos entre sí.
3. **Promedio:** la probabilidad predicha es la proporción de árboles que
   votan "EAC".

Al promediar muchos árboles imperfectos pero distintos, sus errores se
compensan. Es la "sabiduría de la multitud".

## Los hiperparámetros que vas a ajustar

| Hiperparámetro | Significado | Efecto |
|----------------|-------------|--------|
| `mtry` | Número de variables entre las que puede elegir cada división | Pequeño = árboles más diversos. Grande = árboles individuales más fuertes |
| `min_n` | Mínimo de pacientes en un nodo para seguir dividiéndolo | Pequeño = árboles más profundos y complejos. Grande = árboles más simples |
| `trees` | Número de árboles | Más es mejor hasta cierto punto (500–1000 suele bastar). Normalmente no se ajusta |

# Cargar paquetes y datos

```{r packages}
library(tidyverse)
library(tidymodels)
tidymodels_prefer()

heart_split <- readRDS("data/heart_split.rds")   # la misma división que en todas las lecciones
heart_train <- training(heart_split)
heart_test  <- testing(heart_split)

set.seed(2024)                                    # las mismas particiones que en la Lección 2
heart_folds <- vfold_cv(heart_train, v = 10, strata = disease)

heart_metrics <- metric_set(roc_auc, brier_class, accuracy, sensitivity, specificity)
```

# La receta: los árboles necesitan menos preprocesamiento

Los árboles dividen según puntos de corte ("¿la edad es > 55?"), así que
**no necesitan** variables dummy ni normalización. El paquete `ranger` maneja
las categorías directamente. Solo rellenamos los valores faltantes.

```{r recipe}
rf_recipe <- recipe(disease ~ ., data = heart_train) |>
  step_impute_median(all_numeric_predictors()) |>   # rellena números faltantes (mediana de entrenamiento)
  step_impute_mode(all_nominal_predictors())        # rellena categorías faltantes (la más frecuente)
```

# Calentamiento: un árbol de decisión, para ver la idea

```{r single-tree, fig.height=6, fig.width=9}
tree_spec <- decision_tree(tree_depth = 3) |>  # limita a 3 niveles de preguntas, para que se pueda leer
  set_engine("rpart") |>                       # rpart = partición recursiva (viene con R)
  set_mode("classification")

tree_fit <- workflow() |>
  add_recipe(rf_recipe) |>
  add_model(tree_spec) |>
  fit(data = heart_train)                      # fit() entrena con los datos indicados

# Dibuja el árbol. extract_fit_engine() devuelve el objeto rpart subyacente.
tree_engine <- extract_fit_engine(tree_fit)
plot(tree_engine, uniform = TRUE, margin = 0.1)   # dibuja las ramas
text(tree_engine, use.n = TRUE, cex = 0.7)        # añade las etiquetas; use.n muestra los recuentos (Yes/No)
```

Léelo desde arriba: en cada división, los pacientes que **cumplen la
condición van a la izquierda**. Las hojas muestran la clase predicha y el
número de pacientes de entrenamiento `Yes/No` que acabaron en ella.

# Random forest: los 5 pasos de tidymodels

## Especificación del modelo con hiperparámetros por ajustar

```{r rf-spec}
rf_spec <- rand_forest(
  mtry  = tune(),     # por ajustar
  min_n = tune(),     # por ajustar
  trees = 500         # fijo: 500 árboles
) |>
  set_engine(
    "ranger",
    importance = "permutation",  # calcula la importancia de las variables (se explica más abajo)
    seed = 2024                  # hace reproducible el azar interno de ranger
  ) |>
  set_mode("classification")

rf_wf <- workflow() |>
  add_recipe(rf_recipe) |>
  add_model(rf_spec)
```

## Ajuste con búsqueda en cuadrícula + validación cruzada

Probamos 5 valores de `mtry` × 5 valores de `min_n` = **25 combinaciones**.
Cada una se evalúa con validación cruzada de 10 particiones, es decir, 250
bosques. Puede tardar un minuto.

```{r rf-tune}
rf_grid <- grid_regular(
  mtry(range = c(1, 10)),    # tenemos 13 predictores. Probamos de 1 a 10 por división
  min_n(range = c(2, 30)),   # tamaño mínimo del nodo de 2 a 30 pacientes
  levels = 5                 # 5 valores de cada uno, espaciados por igual
)

rf_grid   # mira las combinaciones que vamos a probar

rf_tune <- tune_grid(
  rf_wf,
  resamples = heart_folds,
  grid      = rf_grid,
  metrics   = heart_metrics
)
```

```{r rf-tune-plot, fig.height=5, fig.width=9}
autoplot(rf_tune)   # una línea por cada valor de min_n. Eje x = mtry
```

```{r rf-best}
show_best(rf_tune, metric = "roc_auc", n = 5)
best_rf <- select_best(rf_tune, metric = "roc_auc")
best_rf
```

> **Consejo:** si el mejor valor queda en el **borde** de la cuadrícula (por
> ejemplo `min_n = 30`), amplía el rango y vuelve a ajustar. El óptimo podría
> estar más allá. (`mtry` no puede bajar de 1. Un mejor `mtry` de 1 solo
> significa que árboles muy aleatorios y diversos funcionaron bien en este
> conjunto de datos pequeño.)

## Modelo final y evaluación con el conjunto de prueba

```{r rf-final}
rf_final_wf <- finalize_workflow(rf_wf, best_rf)   # coloca los mejores mtry y min_n

rf_final <- last_fit(rf_final_wf, split = heart_split, metrics = heart_metrics)

collect_metrics(rf_final)   # rendimiento en el conjunto de prueba, que no se había tocado
```

```{r rf-roc, fig.height=4, fig.width=4}
collect_predictions(rf_final) |>
  roc_curve(truth = disease, .pred_Yes) |>
  autoplot()
```

# ¿Qué variables importan? (importancia de las variables)

Un bosque no tiene odds ratios. En su lugar usamos la **importancia por
permutación**: se barajan al azar los valores de una variable, lo que
destruye su información, y se mide cuánto empeora la exactitud de la
predicción. Una gran caída indica una variable importante.

```{r rf-importance, fig.height=4, fig.width=7}
rf_importance <- rf_final |>
  extract_fit_engine() |>            # el modelo ranger que está dentro del flujo de trabajo
  pluck("variable.importance") |>    # pluck() extrae un elemento de una lista
  enframe(name = "variable", value = "importance")   # números con nombre a una tabla de dos columnas

ggplot(rf_importance, aes(x = importance, y = reorder(variable, importance))) +
  geom_col(fill = "forestgreen") +
  labs(x = "Importancia por permutación (caída de la exactitud al barajar)", y = NULL,
       title = "Importancia de las variables en el random forest") +
  theme_minimal()
```

> **Precaución al interpretar:** la importancia dice **cuánto** depende el
> modelo de una variable, no la **dirección** (si sube o baja el riesgo), y
> no implica causalidad. Las variables correlacionadas pueden repartirse o
> "robarse" importancia entre sí.

# Guardar los resultados para la Lección 6

```{r save}
collect_predictions(rf_final) |>
  mutate(model = "Random forest") |>
  select(model, .row, disease, .pred_Yes, .pred_class) |>  # .row = identificador del paciente
  saveRDS("results/pred_rf.rds")

collect_metrics(rf_tune) |>
  filter(.config == best_rf$.config) |>
  mutate(model = "Random forest") |>
  select(model, .metric, mean, std_err) |>
  saveRDS("results/cv_rf.rds")
```

# Ideas clave

* Un **árbol de decisión** es interpretable pero inestable. Un **random
  forest** promedia muchos árboles aleatorizados y es mucho más estable y
  preciso.
* Hiperparámetros clave: `mtry` y `min_n`. Ajústalos con **validación
  cruzada**.
* Los árboles necesitan poco preprocesamiento: sin dummies ni reescalado.
* Usa la **importancia por permutación** para ver en qué se apoya el modelo.

# Comprueba lo que has entendido

1. ¿Qué dos fuentes de azar hacen que los árboles de un bosque sean
   distintos?
2. ¿Por qué un solo árbol profundo sobreajusta?
3. ¿Qué **no** te dice la importancia por permutación?

# Pruébalo tú

1. Cambia `trees = 500` por `trees = 100` y después por `2000`. ¿Cambia mucho
   el AUC en el conjunto de prueba?
2. Cambia `tree_depth = 3` por `5` en el árbol único. ¿Se sigue pudiendo
   leer?

# Siguiente

Abre **`04_xgboost.Rmd`**.
