---
title: "Lección 4 — Gradient boosting con XGBoost"
author: "Tu nombre"
date: "`r Sys.Date()`"
lang: es
output:
  html_document:
    toc: true
    toc_float: true
    number_sections: true
    theme: flatly
---

```{r setup, include=FALSE}
knitr::opts_chunk$set(echo = TRUE, message = FALSE, warning = FALSE)
```

# El concepto

## Boosting frente a random forest

* **Random forest:** muchos árboles **profundos e independientes**, creados
  **en paralelo** y después promediados.
* **Boosting:** muchos árboles **pequeños** creados **uno detrás de otro**.
  Cada árbol nuevo se centra en los errores que los anteriores todavía
  cometen.

Analogía: un equipo de estudiantes corrigiendo un ensayo. El primero escribe
un borrador. El segundo corrige solo lo que sigue mal. El tercero corrige lo
que aún queda mal, y así sucesivamente. Cada corrección es pequeña, pero
juntas producen un ensayo muy bueno.

Boosting **"por gradiente"** (*gradient boosting*) significa que cada árbol
se ajusta al *gradiente* de la función de pérdida: dicho de forma sencilla,
a la dirección en la que las predicciones actuales están más equivocadas.

**XGBoost** ("eXtreme Gradient Boosting"; Chen y Guestrin, 2016) es una
implementación rápida y regularizada que ha ganado muchas competiciones de
predicción con datos tabulares.

## Los hiperparámetros que importan

| Hiperparámetro (nombre en tidymodels) | Nombre en XGBoost | Significado | Rango típico |
|---|---|---|---|
| `trees` | `nrounds` | Número de árboles añadidos en secuencia | 100–2000 |
| `learn_rate` | `eta` | Cuánto cuenta la corrección de cada árbol. Pequeño = lento pero cuidadoso | 0,001–0,3 |
| `tree_depth` | `max_depth` | Tamaño de cada árbol. Pequeño = interacciones simples | 1–6 |
| `min_n` | `min_child_weight` | Mínimo de datos en una hoja. Mayor = más conservador | 1–30 |
| `sample_size` | `subsample` | Proporción de pacientes usada en cada árbol (añade azar) | 0,5–1 |

**Compromiso:** una `learn_rate` (tasa de aprendizaje) pequeña necesita
muchos `trees`. El boosting **puede sobreajustar** si se prolonga demasiado
con una tasa de aprendizaje alta; por eso ajustamos estos hiperparámetros
juntos con validación cruzada.

# Cargar paquetes y datos

```{r packages}
library(tidyverse)
library(tidymodels)
tidymodels_prefer()

heart_split <- readRDS("data/heart_split.rds")
heart_train <- training(heart_split)
heart_test  <- testing(heart_split)

set.seed(2024)
heart_folds <- vfold_cv(heart_train, v = 10, strata = disease)

heart_metrics <- metric_set(roc_auc, brier_class, accuracy, sensitivity, specificity)
```

# La receta: XGBoost solo acepta números

XGBoost solo acepta números, así que las categorías deben convertirse en
**columnas dummy (0/1)**. **Maneja por sí mismo los valores numéricos
faltantes**: en cada división aprende hacia qué lado deben ir. Por eso solo
rellenamos las *categorías* faltantes (antes de crear las dummies) y dejamos
los números faltantes como están.

```{r recipe}
xgb_recipe <- recipe(disease ~ ., data = heart_train) |>
  step_impute_mode(all_nominal_predictors()) |>   # rellena categorías faltantes (p. ej. thal)
  step_dummy(all_nominal_predictors())            # categorías a columnas 0/1. Los árboles no necesitan reescalado
```

# Especificación del modelo con ajuste

```{r xgb-spec}
xgb_spec <- boost_tree(
  trees       = tune(),
  tree_depth  = tune(),
  learn_rate  = tune(),
  min_n       = tune(),
  sample_size = 0.8        # fijo: cada árbol ve un 80% aleatorio de los pacientes
) |>
  set_engine("xgboost") |>
  set_mode("classification")

xgb_wf <- workflow() |>
  add_recipe(xgb_recipe) |>
  add_model(xgb_spec)
```

## Definir rangos de búsqueda razonables

Los rangos por defecto son muy amplios, así que los acotamos a valores que
tienen sentido para datos tabulares pequeños.

```{r xgb-params}
xgb_params <- xgb_wf |>
  extract_parameter_set_dials() |>             # la lista de parámetros marcados con tune()
  update(                                      # cambia sus rangos de búsqueda:
    trees      = trees(range = c(100, 1000)),
    tree_depth = tree_depth(range = c(1, 6)),
    learn_rate = learn_rate(range = c(-3, -0.5)),  # en escala log10: de 0,001 a 0,32
    min_n      = min_n(range = c(2, 30))
  )

xgb_params
```

## Cuadrícula que cubre el espacio (*space-filling*)

Con 4 hiperparámetros, una cuadrícula regular de 5 valores cada uno serían
5^4 = 625 combinaciones. Son demasiadas. Una **cuadrícula space-filling**
reparte un número menor de combinaciones (aquí 30) de forma uniforme por todo
el espacio de búsqueda.

```{r xgb-tune}
set.seed(2024)
xgb_grid <- grid_space_filling(xgb_params, size = 30)

head(xgb_grid)   # las primeras combinaciones

xgb_tune <- tune_grid(
  xgb_wf,
  resamples = heart_folds,
  grid      = xgb_grid,
  metrics   = heart_metrics
)
```

```{r xgb-tune-plot, fig.height=6, fig.width=10}
autoplot(xgb_tune, metric = "roc_auc")   # AUC frente a cada hiperparámetro
```

```{r xgb-best}
show_best(xgb_tune, metric = "roc_auc", n = 5)
best_xgb <- select_best(xgb_tune, metric = "roc_auc")
best_xgb
```

# Modelo final y evaluación con el conjunto de prueba

```{r xgb-final}
xgb_final_wf <- finalize_workflow(xgb_wf, best_xgb)

xgb_final <- last_fit(xgb_final_wf, split = heart_split, metrics = heart_metrics)

collect_metrics(xgb_final)
```

```{r xgb-roc, fig.height=4, fig.width=4}
collect_predictions(xgb_final) |>
  roc_curve(truth = disease, .pred_Yes) |>
  autoplot()
```

# Explicar el modelo

## Importancia incorporada (ganancia)

La **ganancia** (*gain*) es cuánto mejoró una variable las predicciones,
sumado en todas las divisiones que la usaron.

```{r xgb-importance, fig.height=5, fig.width=7}
xgb_booster <- extract_fit_engine(xgb_final)    # el modelo XGBoost en bruto

xgb_importance <- xgboost::xgb.importance(model = xgb_booster)  # paquete::función() llama a una función sin library()

ggplot(xgb_importance, aes(x = Gain, y = reorder(Feature, Gain))) +
  geom_col(fill = "steelblue") +
  labs(x = "Importancia (ganancia)", y = NULL, title = "Importancia de las variables en XGBoost") +
  theme_minimal()
```

## Valores SHAP: importancia **con dirección**, para cada paciente

Los **valores SHAP** (SHapley Additive exPlanations; Lundberg y Lee, 2017)
reparten la predicción de cada paciente en contribuciones de cada variable:

`predicción (log-odds) = valor base + SHAP(edad) + SHAP(sexo) + ... + SHAP(thal)`

* **SHAP positivo:** esa variable **subió** el riesgo de **este paciente**.
* **SHAP negativo:** lo **bajó**.

Se usan mucho en artículos de ML para abrir la "caja negra". XGBoost los
calcula de forma exacta para modelos de árboles.

```{r shap-compute}
# 1. Aplica la receta entrenada a los pacientes de prueba, para obtener exactamente las columnas que vio XGBoost
xgb_fitted_wf <- extract_workflow(xgb_final)           # el flujo de trabajo entrenado
test_x <- xgb_fitted_wf |>
  extract_recipe() |>                                  # su receta entrenada
  bake(new_data = heart_test, all_predictors())        # la aplica; conserva solo los predictores

# 2. Pide a XGBoost las contribuciones SHAP (predcontrib = TRUE)
shap_matrix <- predict(xgb_booster, newdata = as.matrix(test_x), predcontrib = TRUE)

# 3. Las pone en una tabla larga: una fila por paciente × variable
shap_long <- as_tibble(shap_matrix) |>
  select(-`(Intercept)`) |>                      # elimina la columna del valor base
  mutate(patient = row_number()) |>
  pivot_longer(-patient, names_to = "variable", values_to = "shap") |>
  left_join(                                     # añade el valor real de cada variable para cada paciente
    test_x |>
      mutate(patient = row_number()) |>
      pivot_longer(-patient, names_to = "variable", values_to = "value"),
    by = c("patient", "variable")
  ) |>
  group_by(variable) |>
  mutate(value_scaled = percent_rank(value)) |>  # 0 = valor más bajo, 1 = más alto (para colorear)
  ungroup()

head(shap_long)
```

### Gráfico resumen SHAP ("enjambre de abejas")

Cada punto es un paciente. La **posición** muestra cuánto subió (derecha) o
bajó (izquierda) esa variable el riesgo del paciente. El **color** muestra si
el valor del paciente era alto (rojo) o bajo (azul).

```{r shap-beeswarm, fig.height=6, fig.width=8}
shap_order <- shap_long |>
  group_by(variable) |>
  summarise(mean_abs = mean(abs(shap))) |>       # tamaño medio del efecto
  arrange(mean_abs) |>
  pull(variable)                                 # nombres de variables, de menos a más importante

ggplot(shap_long, aes(x = shap, y = factor(variable, levels = shap_order), colour = value_scaled)) +
  geom_vline(xintercept = 0, colour = "grey60") +
  geom_jitter(height = 0.2, width = 0, alpha = 0.8) +   # separa los puntos verticalmente para que no se solapen
  scale_colour_gradient(low = "blue", high = "red", name = "Valor de la variable\n(bajo → alto)") +
  labs(x = "Valor SHAP (contribución a los log-odds de EAC)", y = NULL,
       title = "Gráfico resumen SHAP, pacientes de prueba") +
  theme_minimal()
```

**Ejemplo de lectura:** en `n_vessels`, los puntos rojos (más vasos
enfermos) están a la derecha, así que más vasos suben el riesgo predicho de
EAC. Coincide con el conocimiento clínico: una buena comprobación.

### Gráfico de dependencia SHAP para una variable

```{r shap-dependence, fig.height=4, fig.width=6}
shap_long |>
  filter(variable == "max_hr") |>
  ggplot(aes(x = value, y = shap)) +
  geom_point() +
  geom_smooth(se = FALSE, method = "loess") +   # línea de tendencia
  geom_hline(yintercept = 0, linetype = "dashed") +
  labs(x = "Frecuencia cardíaca máxima (lpm)", y = "Valor SHAP",
       title = "Cómo cambia el riesgo predicho con la frecuencia cardíaca máxima") +
  theme_minimal()
```

Esto muestra la **forma** de la relación, que puede no ser lineal, algo que
la regresión logística simple da por supuesto.

# Guardar los resultados para la Lección 6

```{r save}
collect_predictions(xgb_final) |>
  mutate(model = "XGBoost") |>
  select(model, .row, disease, .pred_Yes, .pred_class) |>  # .row = identificador del paciente
  saveRDS("results/pred_xgb.rds")

collect_metrics(xgb_tune) |>
  filter(.config == best_xgb$.config) |>
  mutate(model = "XGBoost") |>
  select(model, .metric, mean, std_err) |>
  saveRDS("results/cv_xgb.rds")
```

# Ideas clave

* El boosting construye **árboles pequeños en secuencia**, cada uno
  corrigiendo los errores anteriores.
* Los hiperparámetros más importantes son `learn_rate`, `trees` y
  `tree_depth`. Ajústalos **juntos**.
* XGBoost necesita entradas numéricas (dummies), pero maneja por sí mismo los
  números faltantes.
* Los **valores SHAP** dan explicaciones por paciente y con dirección.
* En conjuntos de datos pequeños como este, el boosting a menudo **no**
  supera a la regresión logística. Es un hallazgo real, no un fracaso.

# Comprueba lo que has entendido

1. ¿Cuál es la diferencia clave entre cómo construyen sus árboles un random
   forest y el boosting?
2. ¿Por qué una tasa de aprendizaje más pequeña necesita más árboles?
3. ¿Qué significa un valor SHAP positivo para un paciente?

# Pruébalo tú

1. Cambia `size = 30` por `size = 10` en la cuadrícula. ¿Cambia el mejor
   AUC?
2. Haz un gráfico de dependencia SHAP para `age` en lugar de `max_hr`.

# Siguiente

Abre **`05_lightgbm.Rmd`**.
