---
title: "Lección 5 — Gradient boosting con LightGBM"
author: "Tu nombre"
date: "`r Sys.Date()`"
lang: es
output:
  html_document:
    toc: true
    toc_float: true
    number_sections: true
    theme: flatly
---

```{r setup, include=FALSE}
knitr::opts_chunk$set(echo = TRUE, message = FALSE, warning = FALSE)
```

# El concepto

**LightGBM** (Light Gradient Boosting Machine; Ke et al., 2017, Microsoft) es
gradient boosting, la misma idea de la Lección 4, con algunas diferencias de
ingeniería:

| | XGBoost (por defecto) | LightGBM |
|---|---|---|
| Cómo crecen los árboles | **Por niveles**: divide todos los nodos de una profundidad antes de bajar | **Por hojas**: divide siempre la hoja que más reduce el error |
| Velocidad con muchos datos | Rápido | Normalmente **más rápido**: agrupa los valores en histogramas |
| Variables categóricas | Necesitan columnas dummy | Las maneja **directamente** |
| Valores faltantes | Los maneja directamente | Los maneja directamente |
| Ajuste principal de complejidad | `tree_depth` | `num_leaves` (máximo de hojas por árbol) |

```
Por niveles (XGBoost)           Por hojas (LightGBM)
        o                              o
      /   \                          /   \
     o     o                        o     o
    / \   / \                            / \
   o   o o   o                          o   o
                                           / \
                                          o   o
```

**¿Cuándo destaca LightGBM?** Con conjuntos de datos grandes (decenas de
miles de filas o más) y muchas variables: registros, extracciones de
historias clínicas electrónicas u ómicas. Con 300 pacientes, como aquí, su
ventaja de velocidad no se nota y el crecimiento por hojas puede sobreajustar,
así que conviene mantener los árboles pequeños.

## Hiperparámetros clave

| Nombre en tidymodels | Nombre en LightGBM | Significado |
|---|---|---|
| `trees` | `num_iterations` | Número de rondas de boosting |
| `learn_rate` | `learning_rate` | Tamaño de cada corrección |
| `min_n` | `min_data_in_leaf` | Mínimo de pacientes por hoja. **Importante con pocos datos** |
| `num_leaves` (argumento del motor) | `num_leaves` | Máximo de hojas por árbol. Controla la complejidad |

# Cargar paquetes y datos

```{r packages}
library(tidyverse)
library(tidymodels)
library(bonsai)       # añade el motor "lightgbm" a tidymodels
tidymodels_prefer()

heart_split <- readRDS("data/heart_split.rds")
heart_train <- training(heart_split)
heart_test  <- testing(heart_split)

set.seed(2024)
heart_folds <- vfold_cv(heart_train, v = 10, strata = disease)

heart_metrics <- metric_set(roc_auc, brier_class, accuracy, sensitivity, specificity)
```

# La receta: casi nada que hacer

LightGBM maneja **directamente las categorías y los valores faltantes**, así
que la receta solo declara el desenlace y los predictores. No hace falta
ningún paso.

```{r recipe}
lgb_recipe <- recipe(disease ~ ., data = heart_train)   # sin pasos de preprocesamiento
```

# Especificación del modelo con ajuste

```{r lgb-spec}
lgb_spec <- boost_tree(
  trees      = tune(),
  learn_rate = tune(),
  min_n      = tune()
) |>
  set_engine(
    "lightgbm",
    num_leaves  = tune(),   # un ajuste propio del motor que también ajustamos
    num_threads = 1,        # usa 1 núcleo de CPU, para que los resultados sean exactamente reproducibles
    verbose     = -1        # oculta los mensajes de progreso de LightGBM
  ) |>
  set_mode("classification")

lgb_wf <- workflow() |>
  add_recipe(lgb_recipe) |>
  add_model(lgb_spec)
```

## Rangos de búsqueda y cuadrícula

```{r lgb-params}
lgb_params <- lgb_wf |>
  extract_parameter_set_dials() |>
  update(
    trees      = trees(range = c(100, 1000)),
    learn_rate = learn_rate(range = c(-3, -0.5)),   # de 0,001 a 0,32
    min_n      = min_n(range = c(5, 40)),           # al menos 5 pacientes por hoja
    num_leaves = num_leaves(range = c(4, 31))       # árboles pequeños para pocos datos
  )

set.seed(2024)
lgb_grid <- grid_space_filling(lgb_params, size = 30)
```

```{r lgb-tune}
lgb_tune <- tune_grid(
  lgb_wf,
  resamples = heart_folds,
  grid      = lgb_grid,
  metrics   = heart_metrics
)
```

```{r lgb-tune-plot, fig.height=6, fig.width=10}
autoplot(lgb_tune, metric = "roc_auc")
```

```{r lgb-best}
show_best(lgb_tune, metric = "roc_auc", n = 5)
best_lgb <- select_best(lgb_tune, metric = "roc_auc")
best_lgb
```

# Modelo final y evaluación con el conjunto de prueba

```{r lgb-final}
lgb_final_wf <- finalize_workflow(lgb_wf, best_lgb)

lgb_final <- last_fit(lgb_final_wf, split = heart_split, metrics = heart_metrics)

collect_metrics(lgb_final)
```

```{r lgb-roc, fig.height=4, fig.width=4}
collect_predictions(lgb_final) |>
  roc_curve(truth = disease, .pred_Yes) |>
  autoplot()
```

# Importancia de las variables

Como LightGBM usó las categorías directamente, la importancia se da por
**variable original** (p. ej. `thal`), no por columna dummy (p. ej.
`thal_Reversible.defect`).

```{r lgb-importance, fig.height=4, fig.width=7}
lgb_booster <- extract_fit_engine(lgb_final)          # el modelo LightGBM en bruto

lgb_importance <- lightgbm::lgb.importance(lgb_booster)

ggplot(lgb_importance, aes(x = Gain, y = reorder(Feature, Gain))) +
  geom_col(fill = "darkorange") +
  labs(x = "Importancia (ganancia)", y = NULL, title = "Importancia de las variables en LightGBM") +
  theme_minimal()
```

# Guardar los resultados para la Lección 6

```{r save}
collect_predictions(lgb_final) |>
  mutate(model = "LightGBM") |>
  select(model, .row, disease, .pred_Yes, .pred_class) |>  # .row = identificador del paciente
  saveRDS("results/pred_lgb.rds")

collect_metrics(lgb_tune) |>
  filter(.config == best_lgb$.config) |>
  mutate(model = "LightGBM") |>
  select(model, .metric, mean, std_err) |>
  saveRDS("results/cv_lgb.rds")
```

# Ideas clave

* LightGBM es gradient boosting con crecimiento **por hojas** y agrupación en
  **histogramas**. Es muy rápido con muchos datos.
* Maneja valores **categóricos y faltantes** sin preprocesamiento.
* Con pocos datos, controla la complejidad con `num_leaves` y `min_n` para
  evitar el sobreajuste.
* Gracias a tidymodels, cambiar de algoritmo solo exigió cambiar la
  **especificación del modelo** (y simplificar la receta). El resto del
  código es idéntico.

# Comprueba lo que has entendido

1. ¿Qué diferencia hay entre el crecimiento por niveles y por hojas?
2. ¿Por qué no necesitamos `step_dummy()` con LightGBM?
3. ¿Cuándo elegirías LightGBM en lugar de XGBoost?

# Pruébalo tú

1. Cambia el rango de `num_leaves` a `c(2, 8)`. ¿El AUC en el conjunto de
   prueba mejora o empeora?
2. Añade `tree_depth = tune()` a `boost_tree()` y un rango
   `tree_depth = tree_depth(range = c(2, 6))` en `update()`.

# Siguiente

Abre **`06_comparacion_de_modelos.Rmd`**.
