---
title: "Lección 6 — Comparar modelos y reportarlos como un investigador"
author: "Tu nombre"
date: "`r Sys.Date()`"
lang: es
output:
  html_document:
    toc: true
    toc_float: true
    number_sections: true
    theme: flatly
---

```{r setup, include=FALSE}
knitr::opts_chunk$set(echo = TRUE, message = FALSE, warning = FALSE)
```

# Objetivo

Has entrenado cinco modelos con **los mismos datos de entrenamiento**, los has
ajustado con **las mismas particiones de validación cruzada** y los has
evaluado con **los mismos 76 pacientes de prueba**. Ahora los comparamos
correctamente. Eso significa mirar más allá de "qué AUC es el más alto":

1. **Discriminación**: ¿el modelo ordena a los pacientes según su riesgo?
   (AUC, con IC 95%)
2. **Calibración**: ¿las probabilidades predichas son *correctas*? Si el
   modelo dice 30%, ¿tienen EAC alrededor del 30% de esos pacientes?
3. **Utilidad clínica**: ¿usar el modelo llevaría a mejores decisiones que
   "tratar a todos" o "no tratar a nadie"? (análisis de curvas de decisión)
4. **Incertidumbre**: ¿las diferencias son reales o solo ruido?

> Ejecuta primero las Lecciones 2–5. Guardan sus resultados en la carpeta
> `results/`.

> Los nombres de los modelos (`"Logistic regression"`, `"Random forest"`...)
> se mantienen en inglés porque funcionan como identificadores en el código
> de las Lecciones 2–6.

# Cargar paquetes y resultados

```{r packages}
library(tidyverse)
library(tidymodels)
tidymodels_prefer()

# list.files() busca archivos cuyo nombre coincide con un patrón; full.names da la ruta completa
pred_files <- list.files("results", pattern = "^pred_", full.names = TRUE)
cv_files   <- list.files("results", pattern = "^cv_",   full.names = TRUE)

# map() aplica readRDS a cada archivo; list_rbind() apila los resultados en una sola tabla
all_preds <- pred_files |> map(readRDS) |> list_rbind()
all_cv    <- cv_files   |> map(readRDS) |> list_rbind()

# Fija el orden en que aparecen los modelos en tablas y gráficos (del más simple al más complejo)
model_order <- c("Logistic regression", "LASSO logistic", "Random forest", "XGBoost", "LightGBM")
all_preds <- all_preds |> mutate(model = factor(model, levels = model_order))
all_cv    <- all_cv    |> mutate(model = factor(model, levels = model_order))

count(all_preds, model)   # cada modelo debe tener 76 predicciones de prueba
```

# Rendimiento en validación cruzada (datos de entrenamiento)

```{r cv-table}
all_cv |>
  arrange(model) |>                                          # ordena las filas según model_order
  mutate(value = sprintf("%.3f (%.3f)", mean, std_err)) |>  # formato "media (EE)"
  select(model, .metric, value) |>
  pivot_wider(names_from = .metric, values_from = value) |>  # una columna por métrica
  knitr::kable(caption = "Validación cruzada de 10 particiones en el conjunto de entrenamiento: media (error estándar)")
```

# Rendimiento en el conjunto de prueba con intervalos de confianza del 95%

El conjunto de prueba tiene solo 76 pacientes, así que cada estimación es
**incierta**. Cuantificamos esa incertidumbre con el **bootstrap**:

1. Extraer 76 pacientes **con reemplazo** del conjunto de prueba (algunos
   aparecen dos veces y otros ninguna).
2. Calcular el AUC y la puntuación de Brier de cada modelo en esa remuestra.
3. Repetirlo 1000 veces. El 95% central de los resultados es el IC 95%.

Como todos los modelos se evalúan cada vez con **los mismos** pacientes
remuestreados (un bootstrap *pareado*), también podemos obtener un IC para la
**diferencia** entre dos modelos.

```{r bootstrap}
set.seed(2024)
patient_ids <- unique(all_preds$.row)   # los identificadores de los 76 pacientes de prueba

# function(i) { ... } define una función pequeña. map() la ejecuta para i = 1, 2, ..., 1000.
boot_results <- map(1:1000, function(i) {
  resampled <- tibble(.row = sample(patient_ids, replace = TRUE))  # paso 1: remuestrear pacientes
  resampled |>
    left_join(all_preds, by = ".row", relationship = "many-to-many") |>  # añade las predicciones de cada modelo
    group_by(model) |>
    summarise(                                          # paso 2: métricas por modelo
      auc   = roc_auc_vec(disease, .pred_Yes),
      brier = brier_class_vec(disease, .pred_Yes),
      .groups = "drop"
    ) |>
    mutate(boot = i)                                    # recuerda en qué repetición estamos
}) |>
  list_rbind()                                          # apila los 1000 resultados

# Estimaciones puntuales en el conjunto de prueba real (no remuestreado)
point_estimates <- all_preds |>
  group_by(model) |>
  summarise(auc   = roc_auc_vec(disease, .pred_Yes),
            brier = brier_class_vec(disease, .pred_Yes),
            sens  = sensitivity_vec(disease, .pred_class),
            spec  = specificity_vec(disease, .pred_class))

# Paso 3: IC 95% = percentiles 2,5 y 97,5 de los resultados del bootstrap
ci <- boot_results |>
  group_by(model) |>
  summarise(auc_low   = quantile(auc, 0.025),   auc_high   = quantile(auc, 0.975),
            brier_low = quantile(brier, 0.025), brier_high = quantile(brier, 0.975))

test_table <- left_join(point_estimates, ci, by = "model")

test_table |>
  transmute(                                    # transmute = mutate + conservar solo las columnas nuevas
    Modelo           = model,
    `AUC (IC 95%)`   = sprintf("%.3f (%.3f–%.3f)", auc, auc_low, auc_high),
    `Brier (IC 95%)` = sprintf("%.3f (%.3f–%.3f)", brier, brier_low, brier_high),
    Sensibilidad     = sprintf("%.2f", sens),
    Especificidad    = sprintf("%.2f", spec)
  ) |>
  knitr::kable(caption = "Rendimiento en el conjunto de prueba reservado (n = 76)")
```

## ¿Algún modelo es *realmente* mejor que la regresión logística?

```{r paired-difference}
boot_results |>
  select(boot, model, auc) |>
  pivot_wider(names_from = model, values_from = auc) |>   # una columna por modelo
  mutate(across(                                           # para cada columna de modelo...
    -c(boot, `Logistic regression`),
    ~ .x - `Logistic regression`                           # ...resta el AUC de la regresión logística
  )) |>
  select(-boot, -`Logistic regression`) |>
  pivot_longer(everything(), names_to = "model", values_to = "auc_difference") |>
  group_by(model) |>
  summarise(
    difference = median(auc_difference),
    ci_low     = quantile(auc_difference, 0.025),
    ci_high    = quantile(auc_difference, 0.975)
  ) |>
  knitr::kable(digits = 3, caption = "Diferencia de AUC frente a la regresión logística (bootstrap pareado)")
```

**Cómo leerlo:** si el IC 95% de la diferencia incluye el 0, el conjunto de
prueba no aporta evidencia de que el modelo de ML discrimine mejor que la
regresión logística. Con muestras pequeñas como esta, es el resultado
habitual, y coincide con una revisión sistemática conocida: en promedio, el
ML no superó a la regresión logística en la predicción clínica
(Christodoulou et al., *J Clin Epidemiol* 2019).

# Curvas ROC

```{r roc-all, fig.height=5, fig.width=6}
all_preds |>
  group_by(model) |>                       # una curva por modelo
  roc_curve(truth = disease, .pred_Yes) |>
  autoplot() +
  labs(title = "Curvas ROC en el conjunto de prueba")
```

# Calibración: ¿son correctas las probabilidades?

Un modelo puede ordenar bien a los pacientes (AUC alto) y aun así dar
**probabilidades equivocadas**, por ejemplo predecir 80% en pacientes cuyo
riesgo real es del 50%. Los clínicos actúan según probabilidades, así que la
calibración importa.

**Gráfico de calibración:** se agrupa a los pacientes según su riesgo
predicho y se compara, en cada grupo, el riesgo **predicho promedio** con la
proporción **observada** con EAC. Un modelo perfecto queda sobre la
diagonal.

```{r calibration-plot, fig.height=6, fig.width=9}
calibration_data <- all_preds |>
  group_by(model) |>
  mutate(risk_group = ntile(.pred_Yes, 5)) |>   # 5 grupos de ~15 pacientes, del riesgo predicho más bajo al más alto
  group_by(model, risk_group) |>
  summarise(
    predicted = mean(.pred_Yes),                # probabilidad predicha promedio del grupo
    observed  = mean(disease == "Yes"),         # proporción real con EAC en el grupo
    n         = n(),
    .groups = "drop"
  )

ggplot(calibration_data, aes(x = predicted, y = observed)) +
  geom_abline(linetype = "dashed", colour = "grey50") +   # la línea de calibración perfecta
  geom_line(colour = "steelblue") +
  geom_point(colour = "steelblue", size = 2) +
  facet_wrap(~ model) +
  coord_equal(xlim = c(0, 1), ylim = c(0, 1)) +           # la misma escala en ambos ejes
  labs(x = "Probabilidad predicha", y = "Proporción observada con EAC",
       title = "Calibración en el conjunto de prueba (5 grupos de riesgo)") +
  theme_minimal()
```

## Intercepto y pendiente de calibración

* La **pendiente de calibración** ideal es 1. **< 1** significa
  predicciones demasiado extremas (típico del sobreajuste). **> 1**
  significa predicciones demasiado moderadas.
* El **intercepto de calibración** (calibración global) ideal es 0. Indica
  si los riesgos son sistemáticamente demasiado altos o demasiado bajos.

```{r calibration-stats}
calibration_stats <- function(truth, prob) {
  y  <- as.integer(truth == "Yes")                       # 1 = EAC, 0 = sin EAC
  lp <- qlogis(pmin(pmax(prob, 0.001), 0.999))           # probabilidad a log-odds (evita 0 y 1)
  slope     <- coef(glm(y ~ lp, family = binomial))[2]   # regresión logística del desenlace sobre los log-odds
  intercept <- coef(glm(y ~ offset(lp), family = binomial))[1]  # intercepto con la pendiente fijada en 1
  tibble(cal_intercept = intercept, cal_slope = slope)
}

all_preds |>
  group_by(model) |>
  summarise(calibration_stats(disease, .pred_Yes)) |>
  knitr::kable(digits = 2, caption = "Intercepto de calibración (ideal 0) y pendiente (ideal 1)")
```

# Utilidad clínica: análisis de curvas de decisión (DCA)

Supongamos que derivamos a un paciente a angiografía si su riesgo predicho
supera un **umbral** `t`. Elegir `t` refleja cuánto pesa un caso no detectado
frente a una angiografía innecesaria. El **beneficio neto** (Vickers y Elkin,
2006) cuenta los verdaderos positivos y resta los falsos positivos,
ponderados por ese umbral:

`beneficio neto = VP/n − FP/n × t / (1 − t)`

Un modelo es útil con un umbral si su beneficio neto supera las dos
estrategias de referencia: **"derivar a todos"** y **"no derivar a nadie"**
(beneficio neto = 0).

```{r dca, fig.height=5, fig.width=8}
thresholds <- tibble(threshold = seq(0.05, 0.80, by = 0.01))
prevalence <- mean(all_preds$disease[all_preds$model == "Logistic regression"] == "Yes")

dca <- all_preds |>
  cross_join(thresholds) |>                 # cada predicción emparejada con cada umbral
  group_by(model, threshold) |>
  summarise(
    tp_rate = sum(.pred_Yes >= threshold & disease == "Yes") / n(),  # verdaderos positivos / n
    fp_rate = sum(.pred_Yes >= threshold & disease == "No")  / n(),  # falsos positivos / n
    .groups = "drop"
  ) |>
  mutate(
    net_benefit = tp_rate - fp_rate * threshold / (1 - threshold),   # la fórmula del beneficio neto
    model = as.character(model)
  )

treat_all <- thresholds |>
  mutate(model = "Derivar a todos",
         net_benefit = prevalence - (1 - prevalence) * threshold / (1 - threshold))

bind_rows(dca, treat_all) |>
  ggplot(aes(x = threshold, y = net_benefit, colour = model)) +
  geom_line(linewidth = 0.8) +
  geom_hline(yintercept = 0, colour = "black") +           # "no derivar a nadie"
  coord_cartesian(ylim = c(-0.05, prevalence + 0.05)) +    # enfoca el rango útil
  labs(x = "Umbral de riesgo para derivar", y = "Beneficio neto", colour = NULL,
       title = "Análisis de curvas de decisión (conjunto de prueba)") +
  theme_minimal()
```

# Elegir un modelo final

No hay una respuesta automática. Ten en cuenta:

* El **rendimiento**, *incluida su incertidumbre*. Si los IC se solapan, no
  hay "diferencia demostrada".
* La **calibración**: un modelo más simple y bien calibrado suele ser mejor
  que uno más fino pero mal calibrado.
* La **interpretabilidad y la implementación**: la regresión logística puede
  escribirse como una puntuación en papel. Un modelo de boosting necesita
  software.
* La **parsimonia**: si el rendimiento es similar, prefiere el modelo más
  simple.

Fíjate también en que los AUC de validación cruzada (alrededor de 0,91–0,93)
son más altos que los AUC de prueba. Con 76 pacientes de prueba, la
estimación es ruidosa, y además elegimos los mejores hiperparámetros *según*
esos resultados de validación cruzada (un pequeño sesgo optimista). Esta es
una de las razones por las que la **validación externa** en otro hospital o
en otro periodo es el estándar de referencia.

# Reportar: escribir los resultados directamente desde el código

R Markdown puede poner números calculados por tu código **dentro del texto**
con código en línea: una comilla invertida, la letra r, un espacio, tu código
y otra comilla invertida. Los números se actualizan automáticamente si cambian
los datos, así que no hay errores al copiar y pegar.

```{r best-model}
best <- test_table |> slice_max(auc, n = 1)   # la fila con el AUC de prueba más alto
```

> **Ejemplo de frase de resultados (generada desde el código):** en el
> conjunto de prueba reservado
> (n = `r nrow(filter(all_preds, model == "Logistic regression"))`), el AUC
> más alto lo obtuvo `r best$model` (`r sprintf("%.2f", best$auc)`;
> IC 95% `r sprintf("%.2f", best$auc_low)`–`r sprintf("%.2f", best$auc_high)`).
> La regresión logística alcanzó un AUC de
> `r sprintf("%.2f", test_table$auc[test_table$model == "Logistic regression"])`.

## Lista de comprobación para el reporte: TRIPOD+AI

Para artículos sobre modelos de predicción, sigue **TRIPOD+AI** (Collins et
al., *BMJ* 2024; <https://www.tripod-statement.org>). Los puntos clave y
dónde están en este curso:

| Punto de TRIPOD+AI | Dónde está en el curso |
|---|---|
| Fuente de datos, criterios de elegibilidad, fechas | Lección 1, *Intención del proyecto* |
| Definición del desenlace | Lección 1, *Limpiar los datos* |
| Predictores y cómo se trataron | Diccionario de datos de la Lección 1, recetas |
| Manejo de los datos faltantes | Recetas (imputación dentro del remuestreo) |
| Tamaño muestral / número de eventos | Equilibrio del desenlace (Lección 1), precaución de la Lección 2 |
| Tipo de modelo, ajuste de hiperparámetros | Lecciones 2–5 (cuadrículas, validación cruzada de 10 particiones) |
| Rendimiento: discriminación **y** calibración | Esta lección |
| Utilidad clínica | Análisis de curvas de decisión (esta lección) |
| Incertidumbre (IC) | Bootstrap (esta lección) |
| Disponibilidad del código y del software | `sessionInfo()` más abajo + compartir tu `.Rmd` |

# Información de reproducibilidad

```{r session-info}
sessionInfo()   # muestra la versión de R y de los paquetes. Inclúyelo siempre en investigación
```

# Ideas clave

* Compara los modelos con **los mismos pacientes** y con **IC**, no solo con
  estimaciones puntuales.
* Reporta **discriminación, calibración y utilidad clínica**.
* Con conjuntos de datos tabulares pequeños, el ML complejo a menudo **no
  supera** a la regresión logística. Repórtalo con honestidad.
* Usa código en línea para que el texto y los resultados nunca discrepen.

# Siguiente

Abre **`07_PLANTILLA_proyecto_de_investigacion.Rmd`**, una plantilla completa
y reutilizable que aplica todo a un conjunto de datos público **nuevo**.
Cópiala para tus propios estudios.
