---
title: "✏️ Predicción de malignidad en punciones con aguja fina de mama mediante machine learning"
subtitle: "Plantilla de proyecto de investigación (ejemplo resuelto: datos Breast Cancer Wisconsin Diagnostic)"
author: "✏️ Tu nombre, institución"
date: "`r Sys.Date()`"
lang: es
output:
  html_document:
    toc: true
    toc_float: true
    number_sections: true
    theme: flatly
    code_folding: hide
---

```{r setup, include=FALSE}
# code_folding: hide (en el encabezado) oculta el código del informe HTML tras
# botones "Code", para que el informe se lea como un artículo. Cámbialo a "show" para ver todo el código.
knitr::opts_chunk$set(echo = TRUE, message = FALSE, warning = FALSE)
```

<!--
=====================================================================
CÓMO USAR ESTA PLANTILLA  (este bloque es un comentario HTML: nunca
aparece en el informe generado)

1. Guarda una copia con otro nombre (File > Save As), p. ej. "mi_estudio.Rmd".
2. Busca el símbolo del lápiz ✏️. Cada lugar marcado con ✏️ es algo que
   debes editar. Lo demás normalmente puede quedarse como está.
3. El ÚNICO requisito estricto: la sección "Preparación de los datos" debe
   crear un data frame llamado `study_data` que contenga
      * una columna llamada `outcome`: un factor con niveles c("Yes", "No"),
        donde "Yes" es el evento que quieres predecir, y
      * SOLO las columnas predictoras (sin identificadores, sin fechas, nada
        medido después del desenlace, nada que "contenga la respuesta").
4. Primero ejecuta bloque a bloque (▶ verde). Cuando todo funcione, haz Knit.
=====================================================================
-->

# Antecedentes ✏️

*Explica qué se sabe, qué no se sabe y por qué importa la predicción aquí.*

El diagnóstico del cáncer de mama se apoya a menudo en la citología por
punción aspiración con aguja fina (PAAF). Las características cuantitativas
de los núcleos celulares, medidas en imágenes digitalizadas de la PAAF,
podrían ayudar a distinguir masas malignas de benignas. Este estudio compara
modelos clásicos y de machine learning (ML) para esta tarea.

# Objetivos ✏️

* **Principal:** desarrollar y validar internamente modelos que predigan la
  malignidad a partir de características nucleares de imágenes de PAAF.
* **Secundarios:** comparar la regresión logística, LASSO, random forest,
  XGBoost y LightGBM en discriminación, calibración y utilidad clínica, e
  identificar las características más influyentes.

*Escríbelos **antes** de analizar los datos y, a ser posible, regístralos.*

# Métodos

## Fuente de datos ✏️

Conjunto de datos Breast Cancer Wisconsin (Diagnostic): 569 muestras de PAAF
de los University of Wisconsin Hospitals (Wolberg, Street, Mangasarian).
Público a través del UCI Machine Learning Repository:

* Wolberg W, Mangasarian O, Street N, Street W. *Breast Cancer Wisconsin
  (Diagnostic)* [conjunto de datos]. UCI Machine Learning Repository, 1993.
  <https://doi.org/10.24432/C5DW2B>

## Desenlace ✏️

Masa **maligna** confirmada histológicamente (`Yes`) frente a **benigna**
(`No`).

## Predictores ✏️

Diez características nucleares (radio, textura, perímetro, área, suavidad,
compacidad, concavidad, puntos cóncavos, simetría, dimensión fractal), cada
una resumida como **media**, **error estándar** y **peor valor** (media de
los 3 valores más grandes) por imagen: 30 predictores en total.

## Preparación de los datos

```{r packages}
library(tidyverse)
library(tidymodels)
library(bonsai)
library(gtsummary)
tidymodels_prefer()
theme_gtsummary_language("es")   # las tablas de gtsummary, en español

dir.create("data", showWarnings = FALSE)
```

```{r data-import}
# ✏️ ---- REEMPLAZA ESTE BLOQUE POR LA IMPORTACIÓN DE TUS PROPIOS DATOS --------
# Ejemplos:
#   my_raw <- read_csv("data/mi_archivo.csv")            # archivo CSV
#   my_raw <- readxl::read_excel("data/mi_archivo.xlsx") # archivo de Excel
#   my_raw <- haven::read_sav("data/mi_archivo.sav")     # archivo de SPSS

data_url <- "https://archive.ics.uci.edu/ml/machine-learning-databases/breast-cancer-wisconsin/wdbc.data"

measures <- c("radius", "texture", "perimeter", "area", "smoothness",
              "compactness", "concavity", "concave_points", "symmetry",
              "fractal_dimension")

# El archivo tiene: ID, diagnóstico y después las 10 medias, los 10 errores estándar y los 10 "peores" valores
column_names <- c("id", "diagnosis",
                  paste0(measures, "_mean"),   # paste0() une textos: "radius" + "_mean" = "radius_mean"
                  paste0(measures, "_se"),
                  paste0(measures, "_worst"))

raw_data <- read_csv(data_url, col_names = column_names)
write_csv(raw_data, "data/wdbc_raw.csv")   # guarda una copia local sin modificar
```

```{r data-cleaning}
# ✏️ ---- ADAPTA: crea `study_data` con `outcome` (Yes/No) + solo los predictores ----
study_data <- raw_data |>
  mutate(outcome = factor(if_else(diagnosis == "M", "Yes", "No"),   # M = maligno = el evento
                          levels = c("Yes", "No"))) |>              # "Yes" DEBE ser el primer nivel
  select(-id, -diagnosis)                                           # elimina el ID y el desenlace original

# Comprobaciones de seguridad: detienen el Knit con un mensaje claro si algo está mal
stopifnot("outcome" %in% names(study_data))
stopifnot(identical(levels(study_data$outcome), c("Yes", "No")))

glimpse(study_data)
```

## Análisis estadístico

*(Este párrafo está escrito para coincidir con el código de abajo. Actualízalo
si cambias el código.)*

Los datos se dividieron al azar en un conjunto de desarrollo (75%) y un
conjunto de prueba reservado (25%), estratificando por el desenlace. Los
valores faltantes se imputaron (mediana para predictores continuos, moda para
categóricos) **dentro** de cada paso de remuestreo para evitar la fuga de
información. Se desarrollaron cinco modelos: regresión logística sin
penalizar, regresión logística LASSO, random forest (`ranger`), XGBoost y
LightGBM. Los hiperparámetros se ajustaron mediante validación cruzada de 10
particiones en el conjunto de desarrollo, usando una cuadrícula space-filling
de 20 candidatos por modelo y eligiendo el valor con el mayor ROC AUC. Los
modelos finales se reajustaron con todo el conjunto de desarrollo y se
evaluaron una sola vez en el conjunto de prueba. La **discriminación** se
evaluó con el ROC AUC, la **exactitud global de las probabilidades** con la
puntuación de Brier y la **calibración** con gráficos de calibración. Los IC
95% se obtuvieron con 1000 remuestras bootstrap del conjunto de prueba. La
**utilidad clínica** se evaluó con análisis de curvas de decisión. La
importancia de las características del mejor modelo se estimó por permutación
en el conjunto de prueba. Los análisis se hicieron con R `r getRversion()` y
tidymodels. El reporte sigue TRIPOD+AI.

```{r split}
set.seed(2024)                                                     # ✏️ cualquier número, pero repórtalo
data_split <- initial_split(study_data, prop = 0.75, strata = outcome)
train_data <- training(data_split)
test_data  <- testing(data_split)

set.seed(2024)
cv_folds <- vfold_cv(train_data, v = 10, strata = outcome)        # ✏️ v = 5 es más rápido

my_metrics <- metric_set(roc_auc, brier_class, accuracy, sensitivity, specificity)
```

# Resultados

## Población de estudio

Hubo `r nrow(study_data)` muestras, de las cuales
`r sum(study_data$outcome == "Yes")`
(`r round(100 * mean(study_data$outcome == "Yes"), 1)`%) presentaron el
desenlace. El conjunto de desarrollo tuvo `r nrow(train_data)` muestras y el
de prueba `r nrow(test_data)`.

```{r table1}
# ✏️ elige qué variables mostrar en la Tabla 1 (aquí: solo las 10 características "_mean")
study_data |>
  select(outcome, ends_with("_mean")) |>
  tbl_summary(by = outcome) |>
  add_overall() |>
  add_p() |>
  modify_caption("**Tabla 1. Características según el desenlace**")
```

```{r missing-check}
# Número de valores faltantes por variable (solo las que tienen alguno)
missing_counts <- colSums(is.na(study_data))
missing_counts[missing_counts > 0]
```

## Desarrollo de los modelos

```{r model-specs}
# ---- Recetas de preprocesamiento -----------------------------------------
# Para modelos lineales y XGBoost: imputar, crear dummies, quitar columnas constantes, estandarizar
recipe_norm <- recipe(outcome ~ ., data = train_data) |>
  step_impute_median(all_numeric_predictors()) |>
  step_impute_mode(all_nominal_predictors()) |>
  step_dummy(all_nominal_predictors()) |>
  step_zv(all_predictors()) |>
  step_normalize(all_numeric_predictors())

# Para random forest y LightGBM: solo imputar (manejan las categorías por sí mismos)
recipe_basic <- recipe(outcome ~ ., data = train_data) |>
  step_impute_median(all_numeric_predictors()) |>
  step_impute_mode(all_nominal_predictors())

# ---- Especificaciones de los modelos --------------------------------------
logistic_spec <- logistic_reg() |> set_engine("glm")

lasso_spec <- logistic_reg(penalty = tune(), mixture = 1) |> set_engine("glmnet")

rf_spec <- rand_forest(mtry = tune(), min_n = tune(), trees = 500) |>
  set_engine("ranger", seed = 2024) |>
  set_mode("classification")

xgb_spec <- boost_tree(trees = tune(), tree_depth = tune(), learn_rate = tune(),
                       min_n = tune(), sample_size = 0.8) |>
  set_engine("xgboost") |>
  set_mode("classification")

lgb_spec <- boost_tree(trees = tune(), learn_rate = tune(), min_n = tune()) |>
  set_engine("lightgbm", num_leaves = tune(), num_threads = 1, verbose = -1) |>
  set_mode("classification")

# ---- Emparejar cada receta con su modelo en un "workflow set" --------------
# cross = FALSE los empareja por posición (1.ª receta + 1.er modelo, 2.ª + 2.º, ...)
model_set <- workflow_set(
  preproc = list(norm = recipe_norm, norm = recipe_norm, basic = recipe_basic,
                 norm = recipe_norm, basic = recipe_basic),
  models  = list(logistic = logistic_spec, lasso = lasso_spec, rf = rf_spec,
                 xgb = xgb_spec, lgb = lgb_spec),
  cross   = FALSE
)

# Rangos de búsqueda razonables para los modelos de boosting (ver Lecciones 4 y 5)
xgb_params <- workflow(recipe_norm, xgb_spec) |>
  extract_parameter_set_dials() |>
  update(trees = trees(c(100, 1000)), tree_depth = tree_depth(c(1, 6)),
         learn_rate = learn_rate(c(-3, -0.5)), min_n = min_n(c(2, 30)))

lgb_params <- workflow(recipe_basic, lgb_spec) |>
  extract_parameter_set_dials() |>
  update(trees = trees(c(100, 1000)), learn_rate = learn_rate(c(-3, -0.5)),
         min_n = min_n(c(5, 40)), num_leaves = num_leaves(c(4, 31)))

model_set <- model_set |>
  option_add(param_info = xgb_params, id = "norm_xgb") |>
  option_add(param_info = lgb_params, id = "basic_lgb")

model_set   # una fila por modelo ("wflow_id")
```

```{r tuning}
# Ajusta todos los modelos con las mismas particiones. Es el paso lento (unos minutos).
# Un modelo sin nada que ajustar (la logística simple) solo se evalúa con validación cruzada.
model_results <- workflow_map(
  model_set,
  fn        = "tune_grid",
  resamples = cv_folds,
  grid      = 20,            # ✏️ 20 configuraciones candidatas por modelo
  metrics   = my_metrics,
  seed      = 2024,
  verbose   = FALSE          # ponlo en TRUE para ver mensajes de progreso
)
```

```{r cv-ranking, fig.height=4, fig.width=7}
# Los nombres de los modelos se dejan en inglés porque el código los usa como identificadores
model_labels <- c(norm_logistic = "Logistic regression", norm_lasso = "LASSO logistic",
                  basic_rf = "Random forest", norm_xgb = "XGBoost", basic_lgb = "LightGBM")

rank_results(model_results, rank_metric = "roc_auc", select_best = TRUE) |>
  filter(.metric == "roc_auc") |>
  transmute(Modelo = model_labels[wflow_id], `AUC en VC` = mean, EE = std_err, Puesto = rank) |>
  knitr::kable(digits = 3, caption = "Tabla 2. AUC en validación cruzada (mejor configuración de cada modelo)")

autoplot(model_results, rank_metric = "roc_auc", metric = "roc_auc", select_best = TRUE) +
  labs(title = "AUC en validación cruzada, mejor configuración de cada modelo")
```

## Rendimiento en el conjunto de prueba reservado

```{r final-fits}
# Para cada modelo: toma sus mejores hiperparámetros, reajusta con todos los datos de entrenamiento y evalúa una vez
final_fits <- map(model_results$wflow_id, function(id) {
  best_params <- model_results |>
    extract_workflow_set_result(id) |>
    select_best(metric = "roc_auc")
  model_results |>
    extract_workflow(id) |>
    finalize_workflow(best_params) |>
    last_fit(split = data_split, metrics = my_metrics)
}) |>
  set_names(model_results$wflow_id)   # nombra cada resultado con el identificador de su modelo

# IC 95% bootstrap de las métricas de prueba (int_pctl = intervalos por percentiles)
test_results <- imap(final_fits, function(fit, id) {      # imap da cada elemento Y su nombre
  set.seed(2024)
  int_pctl(fit, times = 1000) |> mutate(model = model_labels[id])
}) |>
  list_rbind()

test_results |>
  filter(.metric %in% c("roc_auc", "brier_class", "sensitivity", "specificity")) |>
  mutate(value = sprintf("%.3f (%.3f–%.3f)", .estimate, .lower, .upper)) |>
  select(model, .metric, value) |>
  pivot_wider(names_from = .metric, values_from = value) |>
  knitr::kable(caption = "Tabla 3. Rendimiento en el conjunto de prueba, estimación (IC 95% bootstrap)")
```

```{r test-preds}
test_preds <- imap(final_fits, function(fit, id) {
  collect_predictions(fit) |> mutate(model = model_labels[id])
}) |>
  list_rbind() |>
  mutate(model = factor(model, levels = unname(model_labels)))   # mantiene los modelos en un orden fijo
```

```{r roc-plot, fig.height=5, fig.width=6}
test_preds |>
  group_by(model) |>
  roc_curve(truth = outcome, .pred_Yes) |>
  autoplot() +
  labs(title = "Figura 1. Curvas ROC, conjunto de prueba")
```

```{r calibration-plot, fig.height=5, fig.width=9}
test_preds |>
  group_by(model) |>
  mutate(risk_group = ntile(.pred_Yes, 5)) |>     # ✏️ usa 10 grupos si tu conjunto de prueba es grande
  group_by(model, risk_group) |>
  summarise(predicted = mean(.pred_Yes), observed = mean(outcome == "Yes"),
            n = n(), .groups = "drop") |>
  ggplot(aes(predicted, observed)) +
  geom_abline(linetype = "dashed", colour = "grey50") +
  geom_line(colour = "steelblue") +
  geom_point(colour = "steelblue", size = 2) +
  facet_wrap(~ model) +
  coord_equal(xlim = c(0, 1), ylim = c(0, 1)) +
  labs(x = "Probabilidad predicha", y = "Proporción observada",
       title = "Figura 2. Calibración, conjunto de prueba") +
  theme_minimal()
```

```{r dca, fig.height=5, fig.width=8}
thresholds <- tibble(threshold = seq(0.05, 0.80, by = 0.01))
prevalence <- mean(test_data$outcome == "Yes")

model_curves <- test_preds |>
  cross_join(thresholds) |>
  group_by(model, threshold) |>
  summarise(tp_rate = sum(.pred_Yes >= threshold & outcome == "Yes") / n(),   # verdaderos positivos / n
            fp_rate = sum(.pred_Yes >= threshold & outcome == "No")  / n(),   # falsos positivos / n
            .groups = "drop") |>
  mutate(net_benefit = tp_rate - fp_rate * threshold / (1 - threshold),
         model = as.character(model))

treat_all <- thresholds |>
  mutate(model = "Tratar a todos",
         net_benefit = prevalence - (1 - prevalence) * threshold / (1 - threshold))

bind_rows(model_curves, treat_all) |>
  ggplot(aes(threshold, net_benefit, colour = model)) +
  geom_line(linewidth = 0.8) +
  geom_hline(yintercept = 0) +
  coord_cartesian(ylim = c(-0.05, prevalence + 0.05)) +
  labs(x = "Umbral de riesgo", y = "Beneficio neto", colour = NULL,
       title = "Figura 3. Análisis de curvas de decisión, conjunto de prueba") +
  theme_minimal()
```

## Importancia de las características del mejor modelo

La **importancia por permutación** funciona con *cualquier* modelo: se baraja
un predictor y se mide cuánto cae el AUC en el conjunto de prueba.

```{r permutation-importance, fig.height=6, fig.width=7}
best_id <- test_results |>
  filter(.metric == "roc_auc") |>
  slice_max(.estimate, n = 1, with_ties = FALSE) |>
  pull(model)
best_id <- names(model_labels)[model_labels == best_id]   # convierte la etiqueta de nuevo en el identificador
best_workflow <- extract_workflow(final_fits[[best_id]])  # el flujo de trabajo entrenado

permutation_importance <- function(fitted_wf, data, n_repeats = 10) {
  # AUC con los datos originales
  baseline <- roc_auc_vec(data$outcome, predict(fitted_wf, data, type = "prob")$.pred_Yes)
  predictors <- setdiff(names(data), "outcome")
  map(predictors, function(var) {
    drops <- map_dbl(1:n_repeats, function(r) {
      shuffled <- data
      shuffled[[var]] <- sample(shuffled[[var]])   # destruye la información de esta variable
      baseline - roc_auc_vec(shuffled$outcome,
                             predict(fitted_wf, shuffled, type = "prob")$.pred_Yes)
    })
    tibble(variable = var, importance = mean(drops))
  }) |>
    list_rbind()
}

set.seed(2024)
importance <- permutation_importance(best_workflow, test_data)

importance |>
  slice_max(importance, n = 15) |>                    # los 15 predictores principales
  ggplot(aes(importance, reorder(variable, importance))) +
  geom_col(fill = "steelblue") +
  labs(x = "Caída del AUC de prueba al barajar", y = NULL,
       title = paste("Figura 4. Importancia por permutación:", model_labels[best_id])) +
  theme_minimal()
```

## Resumen del resultado principal

```{r summary-numbers}
auc_row <- test_results |>
  filter(.metric == "roc_auc") |>
  slice_max(.estimate, n = 1, with_ties = FALSE)
logit_auc <- test_results |>
  filter(.metric == "roc_auc", model == "Logistic regression")
```

La mejor discriminación en el conjunto de prueba la obtuvo
**`r auc_row$model`** (AUC `r sprintf("%.3f", auc_row$.estimate)`, IC 95%
`r sprintf("%.3f", auc_row$.lower)`–`r sprintf("%.3f", auc_row$.upper)`),
frente a `r sprintf("%.3f", logit_auc$.estimate)` de la regresión logística
sin penalizar.

# Discusión ✏️

*Preguntas guía. Reemplaza cada una por tu propio texto:*

* **Hallazgos principales.** ¿Qué encontraste, en una o dos frases?
* **Comparación con la literatura.** ¿Superan aquí los modelos de ML a la
  regresión logística? ¿Es coherente con estudios previos?
* **Calibración y utilidad clínica.** ¿Son fiables las probabilidades? ¿Con
  qué umbrales es útil el modelo?
* **Fortalezas.** Datos públicos, análisis preespecificado, remuestreo sin
  fuga de datos, código completo disponible.
* **Limitaciones.** Tamaño muestral, un solo centro, solo validación interna,
  sin validación externa, posible sesgo de espectro, supuestos sobre los
  datos faltantes.
* **Implicaciones y próximos pasos.** ¿Validación externa? ¿Estudio
  prospectivo?

# Reproducibilidad

```{r session-info}
sessionInfo()
```

# Referencias ✏️

1. Collins GS, et al. TRIPOD+AI statement: updated guidance for reporting
   clinical prediction models that use regression or machine learning
   methods. *BMJ*. 2024;385:e078378.
2. Kuhn M, Silge J. *Tidy Modeling with R*. O'Reilly; 2022.
   <https://www.tmwr.org>
3. Wolberg W, et al. Breast Cancer Wisconsin (Diagnostic). UCI Machine
   Learning Repository. <https://doi.org/10.24432/C5DW2B>
